---
title: "`R`-д `ANOVA`-ыг шалгана"
teaching: 90
exercises: 0
source: Rmd
---

::: objectives
- Шийдвэрийн тогтолцоог ашиглан тухайн судалгааны загварт тохирох `ANOVA` хувилбарыг сонго
- `ANOVA` төрөл бүрт шаардлагатай таамаглалуудыг шалгана уу
- Хэзээ, яагаад `ANOVA`-г олон `t-tests` ажиллуулахаас илүүд үздэгийг тайлбарла
- `one-way ANOVA`, `Welch's ANOVA` болон `MANOVA`-г ажиллуул
- Үлэмж үр дүнд хүрсэний дараа тохирох дараах тестийг (`Tukey HSD`, `Games-Howell`, `emmeans`-тай `Bonferroni`) хийнэ үү.
- Хамаарах хувьсагч бүрт нэг хувьсагч `ANOVAs` бүхий чухал `MANOVA`-ийг дагаж мөрдөөрэй.
- Үр дүнг үнэн зөв мэдээлэх

:::

::: questions
- Би ямар `ANOVA` ашиглах ёстой вэ?
- Миний өгөгдөл эдгээр тестийн таамаглалд нийцэж байгаа эсэхийг хэрхэн шалгах вэ?
:::

---

## Бусад материал
[Зөвлөгөөний 7 слайдыг үзнэ үү
энд](https://irimmn.sharepoint.com/:p:/s/IRIMRWorkshops/IQBz78bURpO8SqoON5SqHJObAUO0CDwN0sCka84SLd4dGdY?e=UjpAZp)

[Зөвлөгөөний 7-р бичлэгийг эндээс үзнэ үү -
1](https://irimmn.sharepoint.com/:v:/s/IRIMRWorkshops/IQAfaLW8aiYxSK0rGvRGkQs0AYMMo3cia0a4yGcwqjc03i8?e=4TZBZU)

---

## Өгөгдлийн багцын тойм

Энэхүү семинар нь **1005 санал асуулгын хариу**-ын үүсгэсэн (бүтээсэн) өгөгдлийн багцыг ашигладаг.
уян хатан ажиллах ба ажил амьдралын тэнцвэрт байдлын талаар. Цэвэрлэсэн `.rds` файл хадгалагдана
бүх хүчин зүйлийн түвшин болон эрэмбэлэгдсэн хүчин зүйлүүд [өмнөх хичээл 5. R дахь тоон мэдээллийн шинжилгээ](https://irim-mongolia.github.io/irim-r-workshops/quantitative_data_analysis.html).

**Судалгааны схем (энэ семинарт ашигласан хувьсагчид)**

| Section | Variable | Type | Description |
|---------|----------|------|-------------|
| **A (Demographics)** | A1 – Gender | Factor (male, female) | What is your gender? |
| | A2 – Age Group | Ordered Factor (18–34, 35–54, 55+) | What is your age? |
| | A3 – Education | Ordered Factor (primary, secondary, tertiary+) | Highest level of education? |
| | A4 – Income | Ordered Factor (low, middle, high) | Annual income level? |
| | A6 – Area Type | Factor (Rural, Urban) | Urban or rural residence? |
| **C (Satisfaction)** | C1 | Integer (1–5) | Satisfaction with flexible working arrangements |
| | C2 | Integer (1–5) | Extent flex working improves work-life balance |
| | C3 | Integer (1–5) | Employer support for flexible working in practice |
| **D (Commute)** | D1 | Numeric | Commute time to work (minutes) |
| | D2 | Numeric | Commute distance (km) |

---

## Яагаад `ANOVA`?

Та харьцуулахыг хүсвэл **гурав ба түүнээс дээш бүлэг** гэсэн утгыг гүйлт хийнэ
олон `t-tests` нь тохиромжгүй. Энэ нь I төрлийн алдааны түвшинг нэмэгдүүлдэг
(худал эерэг хувь) нэмэлт харьцуулалт бүрээр. `ANOVA` бүгдийг шалгана
бүлгийн ялгааг нэгэн зэрэг нэг omnibus `F-test`, хадгалах
алдааны түвшин хяналтанд байна.

### `F-statistic`

`F-statistic` нь **бүлэг хоорондын зөрүү**-ийн харьцаа юм
**бүлэг доторх хэлбэлзэл**:

$$F = \frac{\text{Хоёрын дундаж квадрат}}{\text{Дундаж талбай}}$$

Том `$F$` нь бүлгийн утга нь байхаас илүү ялгаатай болохыг харуулж байна
санамсаргүй байдлаар хүлээгдэж байна. `F-test` нь олон төрлийн автобус: энэ нь танд *үүнийг* хэлж байна
ядаж нэг бүлэг ялгаатай боловч *ямар* бүлэг биш. Post-hoc тестүүд
*ямар* бүлгүүд ялгаатай вэ гэсэн асуултанд хариулна уу.

::: callout
## Omnibus тестүүд

Омнибус тест нь байгаа эсэхийг асуудаг ерөнхий шалгалт юм
бүлэг эсвэл хувьсагчийн хооронд мэдэгдэхүйц ялгаа байхгүй
Эдгээр ялгаа хаана байгааг зааж өгсөн. `ANOVA`-ын хүрээнд
`F-test` нь omnibus юм: мэдэгдэхүйц үр дүн нь дор хаяж нэг гэдгийг хэлнэ
бүлгийн дундаж нь бусдаас ялгаатай боловч тодорхой хосууд биш
өөр.

Үүнийг эхний скринингийн алхам гэж бодоорой: хэрэв omnibus тест бол
ач холбогдолгүй, та зогсох; Хэрэв энэ нь чухал бол та дагаж мөрдөөрэй
яг хаана байгааг тодорхойлохын тулд дараах тестүүд (`Tukey HSD` гэх мэт).
ялгаанууд байна.
:::

Таны сонгосон `ANOVA`-ын төрөл таны судалгааны загвараас хамаарна. -г ашиглана уу
зөв тестийг олохын тулд доорх асуултуудыг асууна уу.

---

## Аль `ANOVA`?

## 1. Танд хичнээн бие даасан хувьсагч (хүчин зүйл) байна вэ?

- **Нэг хүчин зүйл**, 3+ бүлгийн харьцуулах утгыг → [Асуулт 2](#q2) руу үргэлжлүүлнэ үү
- **Хоёр хүчин зүйл**, гол нөлөө ба/эсвэл харилцан үйлчлэлийг турших → `Two-way ANOVA`
- **Хоёр ба түүнээс дээш хүчин зүйл, үр дүнгийн олон хувьсагч** → `MANOVA`

**Жишээ 1 (нэг хүчин зүйл):** Ажилдаа явах цаг (D1) насны бүлгүүдэд ялгаатай юу
(18–34, 35–54, 55+)?

**Жишээ 2 (хоёр хүчин зүйл):** Ажилдаа явах хугацаа (D1) нь насны бүлэг *болон* хүйсээр ялгаатай юу: үндсэн нөлөөлөл болон тэдгээрийн харилцан үйлчлэлийг хоёуланг нь шалгадаг.

**Жишээ 3 (MANOVA):** Хүйс, насны бүлэг нь уян хатан ажиллах (C1), ажил амьдралын тэнцвэрт байдал (C2), ажил олгогчийн дэмжлэг (C3) зэрэгт сэтгэл ханамжид нэгэн зэрэг нөлөөлдөг үү?


## 2. Ижил оролцогчид нэгээс олон удаа хэмжигддэг үү? {#q2}

- **Тийм**: бүх нөхцөл байдалд ижил сэдвүүд (субъект доторх загвар) → `Repeated Measures ANOVA`
- **Үгүй**: бүлэг тус бүрт өөр өөр оролцогчид (субъект хоорондын загвар) → [Асуулт 3](#q3) руу үргэлжлүүлнэ үү.

Давтан арга хэмжээ нь хувь хүний ​​ялгааг хянаж, статистикийн хүчийг нэмэгдүүлдэг. Уртааш судалгаа, өмнөх/дараах загвар, хичээлийн хүрээнд хийсэн туршилтуудад түгээмэл байдаг.


## 3. Дисперсийн нэгэн төрлийн байдал хангагдсан уу? {#q3}

**Левенегийн тест**-ээр шалгана уу.

- **Тийм**: бүлгүүдийн ялгаа нь ойролцоогоор тэнцүү байна → `One-way ANOVA`
- **Үгүй**: ялгаа нь бүлгүүдэд ихээхэн ялгаатай → `Welch's ANOVA`

`Welch's ANOVA` нь тэнцүү хэлбэлзэл гэж үзэхгүй. Энэ нь гетероскедастик байдлыг харгалзан эрх чөлөөний зэрэг (`Welch–Satterthwaite` тэгшитгэл) тохируулдаг. Үүнийг сонгодог `one-way ANOVA`-с илүү анхдагч гэж зөвлөдөг, учир нь хэлбэлзэл нь * тэнцүү * байсан ч сайн ажилладаг.


## 4. Субъект доторх болон хоорондын хүчин зүйлүүд танд байдаг уу?

- **Тийм**: нэг хүчин зүйл нь субьект дотор, нөгөө хүчин зүйл нь субьект хоорондын → `Mixed ANOVA`
- **Үгүй**: бүх хүчин зүйл нь нэг төрлийн → дээрх сонголттойгоо үлдэнэ

**Жишээ нь:** Цусны даралтыг гурван цэгт (*дотор*) эмчилгээний ба хяналтын бүлгийн (*хооронд*) хэмжих.


## 5. Таамаглалаа шалгаарай

### `One-way` & `Two-way ANOVA`

| Assumption | How to check | If violated |
|---|---|---|
| Normality of residuals | `Shapiro-Wilk` test, `Q-Q plot` | `Kruskal-Wallis` (non-parametric) |
| Homogeneity of variance | Levene's test | Use `Welch's ANOVA` |
| Independence of observations | Study design | Reconsider design |

**Түүврийн хэмжээний тухай тэмдэглэл:** Бүлгийн хэмжээ n = 30-аас их байвал төвлөрсөн хязгаарын теорем нь хэвийн байдлын бага зэргийн зөрчлөөс хангалттай хамгаалалтыг хангадаг. `Shapiro-Wilk` нь том түүврийн хувьд хэт мэдрэмтгий болж, тусад нь биш `Q-Q` графиктай зэрэгцүүлэн тайлбарлах хэрэгтэй.

### `Welch's ANOVA`

| Assumption | How to check | If violated |
|---|---|---|
| Normality of residuals |`Shapiro-Wilk` test, `Q-Q` plot | `Games-Howell` post hoc is robust to mild violations |
| Independence of observations | Study design | Reconsider design |

`Welch's ANOVA` дисперсийн таамаглалын нэгэн төрлийн байдлыг **тайвшруулах**; `Levene's` тест хийх шаардлагагүй.

### `Repeated Measures ANOVA`

| Assumption | How to check | If violated |
|---|---|---|
| Normality of residuals | `Shapiro-Wilk`, `Q-Q` plot | `Friedman` test (non-parametric) |
| Sphericity | `Mauchly's` test | Apply `Greenhouse-Geisser ε` correction |
| No extreme outliers | Boxplots per condition | Investigate and consider exclusion |

Бөмбөрцөг байдал нь хамгийн түгээмэл үл тоомсорлодог таамаглал юм. Хэрэв `Mauchly's` тест чухал бол (*p* < .05) шинжилгээг орхихын оронд `Greenhouse-Geisser`-ийн залруулга хийнэ үү.

### `MANOVA`

| Assumption | How to check | If violated |
|---|---|---|
| Multivariate normality | `mvn()` from `MVN` package, `Q-Q` plot | Proceed with caution if n is large |
| Homogeneity of covariance matrices | `Box's M test` | Use `Pillai's Trace` (most robust statistic) |
| No multivariate outliers | Mahalanobis distance | Investigate and consider exclusion |
| No multicollinearity between DVs | Correlation matrix | DVs should be related but r < .90 |
| Independence of observations | Study design | Reconsider design |


## 6. Чухал ач холбогдол бүхий үр дүнгийн дараа дараах шинжилгээнүүд

| Situation | Recommended test | Notes |
|---|---|---|
| `One-way ANOVA`, equal group sizes | `Tukey HSD` | Assumes equal variances and balanced groups |
| `One-way ANOVA`, unequal group sizes | `Bonferroni` correction | More conservative but appropriate for small number of comparisons |
| `Welch's ANOVA` | `Games-Howell` | Does not assume equal variances; use instead of Tukey HSD |
| `Two-way ANOVA`, no significant interaction | `emmeans` with `Bonferroni` | Interpret main effects only; marginal means adjusted for other factor |
| `Two-way ANOVA`, interaction present | `emmeans` simple main effects with Bonferroni | Do not interpret main effects in isolation; localise the interaction |
| `MANOVA` (significant overall) | Separate ANOVA per dependent variable, then `emmeans` with `Bonferroni` | Follow up only on dependent variables that drive the multivariate effect |
| Multiple outcome variables tested simultaneously | `FDR (Benjamini-Hochberg)` | Controls false positive rate across a family of tests |
| `Repeated measures ANOVA` | Pairwise comparisons with `Bonferroni` | Adjust within the within-subjects factor |
| `Mixed ANOVA` | `emmeans` with `Bonferroni` per factor | Separate comparisons for between- and within-subjects factors |


## 7. Параметрийн бус хувилбарууд

Эдгээрийг хэвийн байдал хангагдаагүй, түүврийн хэмжээ бага үед хэрэглэнэ.

| Parametric test | Non-parametric alternative |
|---|---|
| `One-way ANOVA` | `kruskal.test()` — `Kruskal-Wallis` |
| Repeated measures ANOVA | `friedman.test()` — `Friedman` test |
| `Two-way ANOVA` | Aligned Ranks Transformation (`ARTool` package) |
| `MANOVA` | `Adonis` (permutation-based; `vegan` package) |

---

## `ANOVA` Хураангуй хүснэгт

| Test | Factors | Design | Equal variances required? | Recommended post-hoc | Notes |
|---|---|---|---|---|---|
| `One-way ANOVA` | 1 | Between-subjects | Yes | `Tukey HSD` (equal groups); Bonferroni (unequal groups) | Check Levene's test first |
| `Welch's ANOVA` | 1 | Between-subjects | **No** | `Games-Howell` | Robust alternative to one-way ANOVA when variances are unequal |
| `Two-way ANOVA` (no interaction) | 2 | Between-subjects | Yes | `emmeans` with `Bonferroni` | Interpret main effects only; use Type II SS for unbalanced designs |
| `Two-way ANOVA` (interaction present) | 2 | Between-subjects | Yes | `emmeans` simple main effects with `Bonferroni` | Do not interpret main effects in isolation; localise interaction |
| `Repeated measures ANOVA` | 1+ | Within-subjects | Yes (+ sphericity) | `Bonferroni` pairwise | Check `Mauchly's` test for sphericity; use `Greenhouse-Geisser` correction if violated |
| `Mixed ANOVA` | 2+ | Within + between | Yes (+ sphericity) | `emmeans` with `Bonferroni` per factor | Separate comparisons for between- and within-subjects factors |
| `MANOVA` | 2+ | Between-subjects | Yes | `emmeans` or discriminant analysis | Use when multiple dependent variables are correlated |
| `Kruskal-Wallis` | 1 | Between-subjects | No (non-parametric) | Dunn test with `Bonferroni` | Use when normality or equal variance assumptions are severely violated |
| `Friedman` | 1 | Within-subjects | No (non-parametric) | `Wilcoxon` signed-rank with `Bonferroni` | Non-parametric equivalent of `repeated measures ANOVA` |

---

## Тохируулах

`intro_r` RStudio төслөө нээж, шинэ R Notebook эхлүүлээрэй
(`File → New File → R Notebook`). Үүнийг `anova.Rmd` болгон хадгална уу
таны `scripts` фолдер. Таны `global environment` хоосон байгаа эсэхийг шалгаарай! Та мөн `broom` дүрс дээр товшиж өөрийн дэлхийн орчинд `sweep’`-г сонгож болно.

Та шинэ `R Notebook`-г нээхэд зарим тайлбар текст гарч ирнэ. Үүнийг устгаж болох тул та өөрийн текст болон кодыг оруулах боломжтой.

### Багц болон өгөгдлийг ачаалах

Багцуудыг (шаардлагатай бол) татаж аваад номын санг ачаална уу.

```{r setup, message=FALSE}
for (pkg in c("tidyverse", "here", "rstatix", "effectsize", "ggsignif", "emmeans")) {
  if (!requireNamespace(pkg, quietly = TRUE)) install.packages(pkg)
}

library(tidyverse)
library(here)
library(effectsize) # for repeated_measures_d
library(rstatix) # tidy statistical tests
library(ggsignif) # significance displayed on ggplots
library(emmeans)
```

[Өмнөх семинар] (https://irim-mongolia.github.io/irim-r-workshops/quantitative_data_analysis.html)-д боловсруулсан цэвэршүүлсэн судалгааны өгөгдлийг уншина уу.

Шаардлагатай бол эхлээд өгөгдлийг татаж аваарай.

```{r dl-data, eval=FALSE}

download.file("https://raw.githubusercontent.com/IRIM-Mongolia/irim-r-workshops/main/episodes/data/cleaned/generated_survey_data_clean.rds", here("data/cleaned/generated_survey_data_clean.rds"), mode = "wb")

```

```{r load-data}
survey <- readRDS(here("data", "cleaned", "generated_survey_data_clean.rds"))
survey
```

---

## `One-way ANOVA` болон `Welch's ANOVA`
**Тест 1: Судалгааны асуулт:** Ажилдаа явах цаг (D1) боловсролын түвшингээс хамаарч өөр өөр байдаг уу? (анхдагч, дунд, дээд эсвэл түүнээс дээш)?

### Таамаглал

- Ажиглалт нь бие даасан байдаг.
- Тасралтгүй хувьсагч нь бүлэг тус бүрд ойролцоогоор хэвийн тархалттай, *эсвэл* бүлэг бүр n > 30 байна.
- Бүлэг хоорондын ялгаа тэнцүү байна (`Levene's test`-аар шалгана уу).

Бид тайландаа ашиглаж болох зарим хураангуй статистикийг гаргаж, түүврийн хэмжээг шалгацгаая.

```{r anova1-summary}
survey %>%
  group_by(A3) %>%
  summarise(
    n    = n(),
    mean = round(mean(D1, na.rm = TRUE), 1),
    sd   = round(sd(D1, na.rm = TRUE), 1)
  )
```

Боловсролын бүлэг тус бүрийн түүврийн хэмжээ том (>30) байдаг тул төвлөрсөн хязгаарын теоремын дагуу хэвийн гэж үздэг.

### Хайгуулын талбай

Бид гурван насны бүлгийн хуваарилалтыг зурахын тулд хайрцагны зургийг ашиглана.

```{r anova1-plot, fig.width=7, fig.height=5}
survey %>%
  group_by(A3) %>%
  mutate(group_mean = mean(D1, na.rm = TRUE)) %>%
  ggplot(aes(x = A3, y = D1, fill = A3)) +
  geom_boxplot(alpha = 0.6, outlier.size = 0.8) +
  stat_summary(fun = mean, geom = "point", shape = 18,
               size = 4, colour = "black") +
  labs(title = "Commute Time (D1) by Education Level (A3)",
       x = "Education", y = "Commute Time (minutes)") +
  scale_fill_brewer(palette = "Blues") +
  theme_minimal(base_size = 12) +
  theme(legend.position = "none")
```

Бага боловсролтой судалгаанд оролцогчдын ажилдаа явах хугацаа арай өндөр байгаа тул ялгаа нь статистикийн хувьд ач холбогдолтой эсэхийг үргэлжлүүлэн харцгаая.

### Тэнцүү зөрүүг шалгана уу

```{r anova1-levene}
survey %>%
  levene_test(D1 ~ A3)
```

`Levene's test` p-утга > 0.05 нь бид бүлгүүдийн хооронд тэнцүү дисперсийн (дисперсийн нэгэн төрлийн) таамаглалыг хүлээн зөвшөөрч байна гэсэн үг юм. Бид стандарт `one-way ANOVA`-ийг ажиллуулж болно.

### `one-way ANOVA`-г ажиллуул

```{r anova1}
aov_d1_a3 <- survey %>% 
  anova_test(D1 ~ A3, detailed = TRUE)
aov_d1_a3
```

::: callout
## `one-way ANOVA` гаралтыг уншиж байна

Гаралт нь:

- **Үр нөлөө**: Туршиж буй таамаглагч хувьсагч
- **SSn (Квадрат тоологчийн нийлбэр)**: таамаглагчийн бүлгийн зөрүүгээр тайлбарлагдах хамааралтай хувьсагчийн дисперс; Энэ бол бүлэг хоорондын зөрүү юм
- **SSd (Квадрат хуваагчийн нийлбэр)**: таамаглагчийн бүлгийн зөрүүгээр тайлбарлагдаагүй хамааралтай хувьсагчийн дисперс, өөрөөр хэлбэл үлдэгдэл/алдааны дисперс; Энэ бол бүлэг доторх ялгаа юм
- **DFn**: тоологчийн эрх чөлөөний зэрэг, нэгийг хассан бүлгийн тоотой тэнцүү
- **DFd**: хуваагчийн эрх чөлөөний зэрэг нь нийт түүврийн хэмжээнээс бүлгийн тоог хассантай тэнцүү.
- **F**: (SSn/DFn) ÷ (SSd/DFd) гэж тооцсон F-статистик; бүлэг хоорондын болон бүлэг доторх хэлбэлзлийн харьцаа; Хэрэв энэ нь бага бол энэ нь бүлгийн дундаж тархалттай харьцуулахад бүлгийн дундаж утгыг салгахгүй байгааг харуулж байна
- **p**: p-утга
- **p<.05**: чухал нөлөөг одоор тэмдэглэсэн туг багана; хоосон байвал ач холбогдолгүйг баталгаажуулна
- **ges**: (Ерөнхий Eta-Squared), урьдчилан таамаглагчийн тайлбарласан хамааралтай хувьсагч дахь нийт дисперсийн эзлэх хувийг илэрхийлдэг нөлөөллийн хэмжээ.


| GES | Interpretation |
|----|----------------|
| 0.01 | Small |
| 0.06 | Medium |
| 0.14 | Large |
| >0.14 | Very large |

:::


### Дараах тестүүд: `Tukey HSD`

Чухал ач холбогдол бүхий `ANOVA`-ын дараа **Тукей Үнэнч чухал ялгаа (HSD)**
Туршилт нь бүх хос бүлгийн хэрэгслийг харьцуулж, гэр бүлийн хувьд хяналт тавьдаг
алдааны түвшин.

Дээрх манай `one-way ANOVA` нь мэдэгдэхүйц үр дүн өгөөгүй (p = 0.133) тул доорх код нь `rstatix` багцаас `tukey_hsd` тестийг хэрхэн ажиллуулахыг харуулсан жишээ юм.

```{r anova1-tukey}
survey %>% 
  tukey_hsd(D1 ~ A3)
```


::: callout
## `one-way ANOVA` (болон `Welch's`)-ийн тайлагнах шалгах хуудас

1. **Судалгааны асуулт** ба бүлэглэх хувьсагч
2. **Бүлгийн хэрэгсэл ба SDs**
3. **Левенегийн шинжилгээний үр дүн** (таамаглалыг шалгах)
4. **F-статистик, эрх чөлөөний зэрэг, p-утга**: *F*(df_хооронд, df_дотор) = X.XX
5. **Холбооны дараах харьцуулалт** (Tukey HSD) хэрэв ач холбогдолтой бол
6. **Эффектийн хэмжээ** (ges) тайлбартай

:::


**Жишээ өгүүлбэр:**
`Levenes` тестээр тэнцүү зөрүүг баталгаажуулсны дараа боловсролын түвшний (A3) өдөр тутмын ажилдаа явах цаг (D1)-д хэрхэн нөлөөлж байгааг шалгахын тулд нэг талын ANOVA хийсэн. Үр дүн нь статистикийн хувьд ач холбогдолгүй, F(2, 1002) = 2.019, p = 0.133 нь боловсролын дээд түвшинд (анхдагч: дундаж = 76.3 минут, std = 27.5; дунд: дундаж = 70.3 минут, std = 27.5; дунд: дундаж = 70.3 минут, дээд сургууль = 7.7 минут, дээд сургууль = 7.3; std = 27.0).

Ерөнхий болгосон eta-squared утга (ges = 0.004) нөлөөллийн хэмжээ багатай байгааг баталж, боловсролын түвшин өдөр тутмын ажилдаа явах цагийн зөрүүний 1%-иас бага хувийг эзэлж байгаа нь боловсрол нь судалгаанд оролцогчид өдөр бүр хэр удаан ажилдаа явахтай бодит хамааралгүй болохыг харуулж байна.


**Тест 2: Судалгааны асуулт:** Ажилдаа явах цаг (D1) насны бүлгүүдэд өөр өөр байдаг уу
(18–34, 35–54, 55+)?

### Товч статистик

Хураангуй статистикийг харж эхэлцгээе
```{r wanova1-summary}
survey %>%
  group_by(A2) %>%
  summarise(
    n    = n(),
    mean = round(mean(D1, na.rm = TRUE), 1),
    sd   = round(sd(D1, na.rm = TRUE), 1)
  )
```

Дээжийн хэмжээ бүгд >30 байна.

### Хайгуулын талбай

Бид гурван насны бүлгийн хуваарилалтыг зурахын тулд хайрцагны зургийг ашиглана.

```{r wanova1-plot, fig.width=7, fig.height=5}
survey %>%
  group_by(A2) %>%
  mutate(group_mean = mean(D1, na.rm = TRUE)) %>%
  ggplot(aes(x = A2, y = D1, fill = A2)) +
  geom_boxplot(alpha = 0.6, outlier.size = 0.8) +
  stat_summary(fun = mean, geom = "point", shape = 18,
               size = 4, colour = "black") +
  labs(title = "Commute Time (D1) by Age Group (A2)",
       x = "Age Group", y = "Commute Time (minutes)") +
  scale_fill_brewer(palette = "Blues") +
  theme_minimal(base_size = 12) +
  theme(legend.position = "none")
```

Тодорхой загвар харагдаж байна: залуу судалгаанд оролцогчид ахмад настнуудаас илүү удаан ажилдаа явдаг бололтой.

### Тэнцүү зөрүүг шалгана уу

```{r wanova1-levene}
survey %>%
  levene_test(D1 ~ A2)
```

`Levene's test` p-утга < 0.05 нь бид бүлгүүдийн хооронд тэнцүү дисперсийн (дисперсийн нэгэн төрлийн) таамаглалыг үгүйсгэж байна гэсэн үг. Бид стандарт `one-way ANOVA`-ын оронд `Welch's ANOVA`-г ажиллуулах шаардлагатай болно.

### `Welch's ANOVA`-г ажиллуул

Бид `rstatix` багцын `welch_anova_test` функцийг ашиглах болно.

```{r wanova1-run}

# Welch's ANOVA
waov_d1_a2 <- survey %>% welch_anova_test(D1 ~ A2)
waov_d1_a2

```

::: callout
## `welch_anova_test` гаралтыг уншиж байна

Гаралт нь:

- **.y.**: шалгагдаж буй хамааралтай хувьсагч
- **n**: бүх бүлгийн түүврийн нийт хэмжээ
- **статистик**: бүлгүүдийн хоорондын дисперсийн харьцааг бүлгүүдийн доторх дисперсийн харьцааг илэрхийлдэг F-статистик; илүү том утга нь бүлэг доторх тархалттай харьцуулахад бүлгийн дундаж хоорондын ялгаа их байгааг харуулж байна
- **DFn**: тоологчийн эрх чөлөөний зэрэг, нэгийг хассан бүлгийн тоотой тэнцүү
- **DFd**: хуваагчийн эрх чөлөөний зэрэг; `Welch's ANOVA`-д энэ нь бүлэг хоорондын тэгш бус зөрүүг тооцохын тулд стандарт n − k биш харин `Welch-Satterthwaite` залруулга ашиглан тооцоолсон бутархай утга юм.
- **p**: р-утга нь дангаараа ийм том F-статистикийг ажиглах магадлалыг илэрхийлдэг.
- ** арга**: ашигласан тестийг баталгаажуулна

:::



`Welch's ANOVA` нь маш чухал: **F(2, 263.11) = 695.1, p <0.001**.
Өдөр тутмын ажилдаа явах дундаж хугацаа нас ахих тусам буурдаг; 18–34: 89.8 мин, 35–54: 58.9 мин, 55+: 27.2 мин. Гэхдээ `F-test` дангаараа гурван хос ялгаа нь чухал эсэхийг хэлж чадахгүй. Бидэнд дараах тест хэрэгтэй байна. `Welch's ANOVA`-ийн хувьд бид `Games-Howell`-ын дараах тестийг ашиглаж болно.

### Дараах тестүүд: `Games-Howell`

```{r games_howell_test}
# Post-hoc: Games-Howell (does not assume equal variances)
survey %>% 
  games_howell_test(D1 ~ A2)
```

::: callout
## `games_howell_test` гаралтыг уншиж байна

Гаралт нь:
- **y.**: хамааралтай хувьсагч
- **1-р бүлэг / бүлэг2**: хоёр бүлгийг хос хосолсон тест бүрт харьцуулж байна
- **тооцоо**: бүлэг1 ба бүлгийн 2-ын дундаж зөрүү; сөрөг утга нь 1-р бүлэг нь бүлэг2-ээс бага дундаж байгааг харуулж байна
- **conf.low / conf.high**: дундаж зөрүүний эргэн тойронд 95% итгэлийн интервалын доод ба дээд хязгаар; Хэрэв интервалуудын аль нь ч тэгтэй тэнцэхгүй бол энэ нь бүх ялгаа нь чухал болохыг баталж байна
- **p.adj**: олон харьцуулалтад засвар хийсний дараа тохируулсан p-утга
- **p.adj.signif**: нотлох баримтын бат бөх байдлын хурдан харагдах үзүүлэлт болох ач холбогдлын оддын шошго

:::

### Эффектийн хэмжээ
Харамсалтай нь `Welch's ANOVA` гаралт нь нөлөөллийн хэмжээг мэдээлдэггүй тул бид ерөнхий эта-квадрат утгыг тооцоолох хэрэгтэй болно.

```{r}
# extract values from waov_d1_a2
F_val <- waov_d1_a2$statistic
DFn   <- waov_d1_a2$DFn
DFd   <- waov_d1_a2$DFd

eta_sq <- (F_val * DFn) / (F_val * DFn + DFd)
round(eta_sq, 3)
```

`Games-Howell`-ийн дараах тест нь бүх насны бүлгүүдийн ажилдаа явах дундаж хугацаа нь бие биенээсээ статистикийн хувьд мэдэгдэхүйц ялгаатай болохыг харуулж байгаа бөгөөд ges утга нь нөлөөллийн хэмжээ маш том болохыг баталж байна. Энэ бүгдийг нэгтгэвэл:

"`Levenes test`-ээр тэнцүү зөрүүг баталгаажуулаагүйн дараа `Welch's one-way ANOVA`-ийг хийсэн. Үр дүн нь насны бүлэг өдөр тутмын ажилдаа явах цаг, F(2, 263.11) = 695.1, p < 0.001, насны бүлэгт ажилдаа явах дундаж хугацаа багасч - 39 минутын дундаж =1 = 8 минутанд насны бүлэгт статистикийн ач холбогдолтой нөлөө үзүүлсэн. 17.2; 35-54: дундаж = 58.9 минут, std = 20.0; 55+: дундаж = 27.2 минут, std = 16.4).

`Games-Howell`-ийн дараах туршилтууд нь гурван хос харьцуулсан харьцуулалт нь статистикийн хувьд ач холбогдолтой болохыг харуулсан (p<0.001): 18-34 насныхан 35-54 насны хүүхдүүдээс хамаагүй урт өдөр тутмын ажилдаа ирж ажиллах цагийг мэдээлсэн (дундаж зөрүү = 30.93 мин, CI 95%, p<307, p<0.001). мөн 55-аас дээш насны хүмүүс (дундаж ялгаа = 62.60 мин, 95% CI [58.15, 67.06], p <0.001) болон 35-54 насныхан 55-аас дээш насны хүмүүсээс хамаагүй удаан ажилдаа явах цагийг мэдээлсэн (дундаж зөрүү = 31.67 мин, 95% CI [275.06.3, p<3.3]. 0.001).

Нийтлэгдсэн eta-squared утга нь маш том (0.841) бөгөөд энэ нь ажилдаа явах цагийн хэлбэлзлийн 84 гаруй хувийг насны бүлэг тайлбарлаж байгааг баталж байна."


### Чухал ялгааг зурах

Бид `ggsignif` багцын `geom_signif` функцийг ашиглан ач холбогдлын түвшинг график дээр шууд зурах боломжтой.

```{r wanovaplot2}

survey %>%
  group_by(A2) %>%
  mutate(group_mean = mean(D1, na.rm = TRUE)) %>%
  ggplot(aes(x = A2, y = D1, fill = A2)) +
  geom_boxplot(alpha = 0.6, outlier.size = 0.8) +
  stat_summary(fun = mean, geom = "point", shape = 18,
               size = 4, colour = "black") +
  geom_signif(
    comparisons = list(c("18-34", "35-54"),
                       c("35-54", "55+"),
                       c("18-34", "55+")),
    annotations = c("****", "****", "****"),
    step_increase = 0.12,   # vertical spacing between brackets
    tip_length    = 0.02,
    textsize      = 4
  ) +
  labs(title = "Commute Time (D1) by Age Group (A2)",
       x = "Age Group", y = "Commute Time (minutes)") +
  scale_fill_brewer(palette = "Blues") +
  theme_minimal(base_size = 12) +
  theme(legend.position = "none")
```

Эсвэл бид `geom_text` функцийг ашиглан бүлгүүдийг шошголох боломжтой.

```{r wanovaplot3}
# Compact letter display data frame
cld_labels <- data.frame(
  A2    = factor(c("18-34", "35-54", "55+"), levels = c("18-34", "35-54", "55+")),
  label = c("a", "b", "c"),
  y     = c(145, 145, 145)   # adjust height to sit above the boxplot whiskers
)

survey %>%
  group_by(A2) %>%
  mutate(group_mean = mean(D1, na.rm = TRUE)) %>%
  ggplot(aes(x = A2, y = D1, fill = A2)) +
  geom_boxplot(alpha = 0.6, outlier.size = 0.8) +
  stat_summary(fun = mean, geom = "point", shape = 18,
               size = 4, colour = "black") +
  geom_text(data = cld_labels, aes(x = A2, y = y, label = label),
            inherit.aes = FALSE, size = 5, fontface = "bold") +
  labs(title = "Commute Time (D1) by Age Group (A2)",
       x = "Age Group", y = "Commute Time (minutes)") +
  scale_fill_brewer(palette = "Blues") +
  theme_minimal(base_size = 12) +
  theme(legend.position = "none")
```

---

::: callout
## H₀-аас татгалзаж чадаагүй нь хүчинтэй үр дүн юм

Ач холбогдолгүй `ANOVA` нь "юу ч болоогүй" гэсэн үг биш - энэ нь
өгөгдөл нь зөрүүг нотлох хангалттай нотолгоо өгдөггүй. Үүнийг тодорхой мэдээлэх,
F-статистик болон нөлөөллийн хэмжээ зэрэг орно. Бага хэмжээний нөлөөллийн хэмжээ (ges) нь ашигтай мэдээлэл нэмдэг: урьдчилан таамаглагч нь хамааралтай хувьсагчийн хэлбэлзэлд үндсэндээ юу ч нөлөөлдөггүй.
:::

---

## `Two-Way ANOVA`

`two-way ANOVA` нь **хоёрыг оруулснаар нэг талын загварыг өргөтгөдөг
категорик хүчин зүйлс** нэгэн зэрэг. Энэ нь бидэнд тест хийх боломжийг олгодог:

1. А хүчин зүйлийн **гол нөлөө** (В хүчин зүйлийг тогтмол байлгах)
2. В хүчин зүйлийн **гол нөлөө** (А хүчин зүйлийг тогтмол байлгах)
3. A × B-ийн **харилцааны нөлөө**: нэг хүчин зүйлийн нөлөө байх уу
нөгөөгийнхөө түвшнээс хамаарна

Харилцан харилцах нь хамгийн сонирхолтой бөгөөд ихэнхдээ хамгийн чухал үр дүн юм.
Харилцаа гэдэг нь "эмэгтэйчүүд илүү сэтгэл хангалуун байдаг" гэх мэт энгийн хэллэгийг хэлнэ.
бүрэн бус байж болно: хүйсийн ялгаа нь зарим бүлэгт бусдаас их байж болно.

**Тест 3: Судалгааны асуулт:** Ажилд очих цаг нь хүйс (A1), насны бүлэг (A2) эсвэл тэдгээрийн харилцан үйлчлэлээс хамаарч байна уу?

### Товч статистик
Товч статистик мэдээллээс эхэлье:

```{r}
survey %>%
  group_by(A1, A2) %>%
  summarise(n = n(),
            mean = round(mean(D1, na.rm = TRUE), 1),
            sd   = round(sd(D1, na.rm = TRUE), 1)
            )
```

Түүврийн хэмжээ бүлгүүдийн хооронд тэгш бус байгаа тул бид үүнийг үр дүнд тэмдэглэх болно. II төрлийн квадратуудын нийлбэр (`two-way ANOVA`-д ашиглагддаг) нь тэнцвэргүй загварт тохиромжтой сонголт юм.


### Хайгуулын талбай

**Харилцан үйлчлэлийн график** (мөн мөр тус бүрээр нь бүлэг гэж нэрлэдэг) нь хамгийн тохиромжтой
`two-way ANOVA`-д зориулсан оношлогооны хэрэгсэл. **Зэрэгцээ шугамууд нь харилцан үйлчлэлгүй байгааг илтгэнэ**;
нийлж, огтолж эсвэл зөрж буй шугамууд нь харилцан үйлчлэлийн үр нөлөөг харуулж байна.

```{r twoway-plot, fig.width=8, fig.height=5}
survey %>%
  group_by(A1, A2) %>%
  summarise(
    mean_D1 = mean(D1, na.rm = TRUE),
    se_D1   = sd(D1, na.rm = TRUE) / sqrt(n()),
    .groups = "drop"
  ) %>%
  ggplot(aes(x = A2, y = mean_D1, colour = A1, group = A1)) +
  geom_point(size = 4) +
  geom_line(linewidth = 1) +
  geom_errorbar(aes(ymin = mean_D1 - se_D1, ymax = mean_D1 + se_D1),
                width = 0.1) +
  labs(title = "Interaction Plot: Mean Commute Time by Gender and Age Group",
       subtitle = "Error bars = ±1 SE",
       x = "Age Group (A2)", y = "Mean D1 Score",
       colour = "Gender (A1)") +
  scale_colour_manual(values = c("steelblue", "coral")) +
  theme_minimal(base_size = 12)
```

Энд байгаа шугамууд хөгширч, нас ахих тусам зэрэгцээ байна: Ажилдаа явах хугацаа нь нас ахих тусам багасч, насны бүлэг болон хүйсийн харилцан үйлчлэлийн нөлөө байгаа бололтой.


### Тэнцүү зөрүүг шалгана уу
```{r}
survey %>%
  levene_test(D1 ~ A1 * A2)
```

Хэрэв бүлгийн хэмжээ ойролцоогоор тэнцүү бол `two-way ANOVA`-ыг нэг төрлийн байдлын бага зэргийн зөрчилд тооцно гэдгийг анхаарна уу. Бид `two-way ANOVA`-ийг тэнцвэргүй дизайныг II төрлийн туршилтаар үргэлжлүүлэн ажиллуулах боловч үр дүнг мэдээлэхдээ зөрчлийг тэмдэглэнэ.


### Хоёр талын ANOVA-г ажиллуул

Бид `anova_test` функцийг энд дахин ашиглах болно.

```{r twoway-run}
aov_d1_a1_a2 <- survey %>% 
  anova_test(D1 ~ A1 * A2, detailed=TRUE)

aov_d1_a1_a2
```

Үр дүн:

- **Хүйс (A1)**: F(1, 999) = 1.585, p = 0.208, ges = 0.002 (бага нөлөө)
- **Насны бүлэг (A2)**: F(2, 999) = 612.163, p < 0.001, ges = 0.551 (их нөлөө)
- **Харилцан үйлчлэл (A1 × A2)**: F(2, 999) = 3.611, p = 0.027, ges = 0.007 (өчүүхэн нөлөө)

Давамгайлсан дүгнэлт бол насны бүлгийн хүчтэй гол нөлөө юм (өмнөх `Welch's ANOVA` тестээр батлагдсан). Чухал ач холбогдол бүхий харилцан үйлчлэл нь эрэгтэй, эмэгтэй хүмүүсийн хувьд ажилдаа явах хугацаанд насны нөлөөлөл ижил биш байгааг харуулж байгаа бөгөөд энэ нь дараах туршилтууд эсвэл харилцан үйлчлэлийн графикаар нэмэлт судалгаа хийхийг шаарддаг. Хүйс дангаараа ажилдаа явах цагийг урьдчилан таамаглахад бие даасан чухал үүрэг гүйцэтгэдэггүй.

(A1 × A2) харилцан үйлчлэл нь чухал тул санал болгож буй дараах арга нь эквивалент шугаман загварт тохирох бөгөөд `emmeans` багцыг ашиглан Тооцоолсон ахиуц дундаж утгыг (мөн хамгийн бага квадратын дундаж гэж нэрлэдэг) тооцоолох явдал юм.

Энэ нь ерөнхий загварын бүтцэд тохируулсан нүд бүрийн дундаж, стандарт алдаа, итгэлийн интервалыг (хүйс тус бүр × насны бүлгийн хослол) буцаана.


```{r}
# Fit the model
model <- lm(D1 ~ A1 * A2, data = survey)

# Get estimated marginal means
emm <- emmeans(model, ~ A1 * A2)
emm
```

Дараа нь бид `Bonferroni` залруулгатай хос харьцуулалт хийнэ.
```{r}
# All pairwise comparisons
pairs(emm, adjust = "bonferroni")

# Age comparisons within each gender (simple main effects)
emmeans(model, pairwise ~ A2 | A1, adjust = "bonferroni")

# Gender comparisons within each age group
emmeans(model, pairwise ~ A1 | A2, adjust = "bonferroni")
```

Энэ бүгдийг нэгтгэхийн тулд:

Хүйс (A1) болон насны бүлэг (A2) нь өдөр тутмын ажилдаа явах цаг (D1)-д хэрхэн нөлөөлж байгааг судлах зорилгоор ОРОН БАЙГУУЛАГЧ0-ыг явуулсан. Шинжилгээ хийхээс өмнө `Levene's test` нь вариацын нэгэн төрлийн таамаглалыг зөрчсөн гэж үзсэн; ба эсийн хэмжээ зургаан хүйс × насны бүлгийн хослолд тэгш бус байсан (эмэгтэй: 18–34, n = 294; 35–54, n = 246; 55+, n = 43; эрэгтэй: 18–34, n = 203; 35–54, n = 5, 5; n = 14), 55-аас дээш насны бүлэг нь залуу бүлэгтэй харьцуулахад бага төлөөлөлтэй байдаг. Үр дүнг тайлбарлахдаа энэхүү тэнцвэргүй байдлыг харгалзан үзсэн бөгөөд тэгш бус эсийн хэмжээг тооцохын тулд `ANOVA`-д квадратуудын II төрлийн нийлбэрийг ашигласан.

Үр дүн нь хүйсийн F(1, 999) = 1.585, p = 0.208, ges = 0.002 гэсэн чухал нөлөө үзүүлээгүй бөгөөд энэ нь эрэгтэй, эмэгтэй судалгаанд оролцогчдын бие даан авч үзвэл ажилдаа явах цагийн хувьд мэдэгдэхүйц ялгаагүй болохыг харуулж байна. Үүний эсрэгээр, насны бүлэг ажилдаа явах хугацаанд том бөгөөд маш чухал нөлөө үзүүлсэн, F(2, 999) = 612.163, p < .001, ges = 0.551 нь өдөр тутмын ажилдаа явах цагийн зөрүүний 55%-ийг эзэлж, `Welch's ANOVA`-ын өмнөх дүгнэлтийг баталж байна. Хүйс, насны бүлгийн хооронд статистикийн хувьд ач холбогдолтой боловч бага хэмжээний харилцан үйлчлэлийн нөлөө F(2, 999) = 3.611, p = 0.027, ges = 0.007 гэж ажиглагдсан нь нас ахих тусам ажилдаа явах цаг буурах ерөнхий загвар нь хүйсийн хувьд хоёуланд нь ажиглагдаж байгаа ч энэ харилцааны хэмжээ нь эрэгтэй, эмэгтэй хүмүүсийн хооронд бага зэрэг ялгаатай байгааг харуулж байна.

Чухал ач холбогдол бүхий харилцан үйлчлэлийг харгалзан, `Bonferroni`-ийн залруулга бүхий тооцоолсон ахиу утгыг (`emmeans`) ашиглан дараагийн шинжилгээг хийсэн. Тооцоолсон ахиу дундаж үзүүлэлтүүд нь хоёр хүйсийн хувьд (эмэгтэй: 18-34, дундаж = 89.1 мин, 95% CI [87.0, 91.2]; 35-54, дундаж = 60.7 мин, 95% CI [58.09, дундаж] [38.09, дундаж], нас ахих тусам ажилдаа явах цаг багасах тогтмол хэв маягийг харуулсан. мин, 95% CI [24.3, 35.3] эрэгтэй: 18-34, дундаж = 90.8 мин, 95% CI [88.3, 93.4], дундаж = 56.2 мин, 95% CI [53.4, 59.0 мин., 5, 9; [19.8, 30.1]).

Энгийн үндсэн нөлөөлөл нь насны бүлгийн ялгаа нь эмэгтэй, F(2, 580) = 262.459, p < 0.001, эрэгтэй, F(2, 419) = 379.216, p < 0.001, насны бүлгийн ялгаа нь чухал болохыг баталж, бүх насны харьцуулалтууд нь ач холбогдолтой (бүгд p <0.01) байна. Насны бүлгүүдэд ажилдаа явах цагийн бууралт нь эрэгтэйчүүдийнхээс (18-34 ба 55+: тооцоолол = 65.9 мин) эмэгтэйчүүдийнхээс (18-34 ба 55+: тооцоолол = 59.3 мин) илүү огцом байсан нь насны нөлөөлөл эрэгтэй судалгаанд оролцогчдын дунд илүү тод ажиглагдаж байгааг харуулж байна.

Насны бүлэг тус бүрийн хүйсийн ялгааг судалж үзэхэд харилцан үйлчлэлийн үр нөлөө нь 35-54 насны бүлэгт хамааралтай болох нь тогтоогдсон бөгөөд эмэгтэйчүүд эрэгтэйчүүдээс статистикийн хувьд илүү их ажилдаа явах цагийг мэдээлсэн (тооцоо = 4.52 мин, t(999) = 2.473, p = .014). 18-34 насны бүлэг (тооцоо = −1.72 мин, t(999) = −1.028, p = .304) эсвэл 55+ бүлэгт (тооцоолдол = 4.90 мин, t(999) = 1.279, p = 0.201) хүйсийн ялгаа олдсонгүй, энэ нь хамгийн залуу болон эмэгтэйчүүдийн хувьд хамгийн залуу болон бие биентэйгээ нийцэж байгааг харуулж байна. хамгийн өндөр насны бүлгүүд. Эдгээр олдворуудыг нэгтгэн үзвэл, нас нь өдөр тутмын ажилдаа явах цагийг зонхилох таамагладаг хэдий ч нас болон ажилдаа явах цаг хоорондын хамаарал нь хүйсээр ялимгүй ялгаатай, дунд насны эмэгтэйчүүдийн ажилдаа явах хугацаа 4.52 минутаар бага зэрэг нэмэгддэг болохыг харуулж байна."

::: callout
## Хоёр талын ANOVA: харилцан үйлчлэл байхгүй үед үндсэн нөлөөллийг тайлбарлах

Хэрэв харилцан үйлчлэлийн нэр томъёо нь ач холбогдолгүй бол аюулгүй
үндсэн үр нөлөөг бие даан тайлбарлах. Хэрэв харилцан үйлчлэл нь чухал * байсан бол,
Үндсэн үр нөлөөг тусад нь тайлбарлах нь төөрөгдүүлэх болно - та эхлээд үүнийг хийх болно
Нэг хүчин зүйлийн нөлөө нөгөө хүчин зүйлийн түвшинд хэрхэн өөрчлөгдөж байгааг тайлбарла.
:::

---

## `MANOVA`

`MANOVA` (Multivarate Analysis of Variance) нь `ANOVA`-ийн өргөтгөл бөгөөд үр дүн тус бүрийг олон `one-way ANOVAs`-ээр тусад нь шалгахын оронд хоёр буюу түүнээс дээш тасралтгүй хамааралтай хувьсагчид нэг буюу хэд хэдэн ангиллын бие даасан хувьсагчийн нөлөөг нэгэн зэрэг шалгадаг.

**Яагаад олон `ANOVAs`-ийн оронд `MANOVA` ашигладаг вэ?**

- Олон үр дүн дээр `ANOVAs`-г тусад нь ажиллуулах нь I хэлбэрийн алдааг ихэсгэдэг (худал эерэг үр дүн хуримтлагддаг)
- `MANOVA` нь бүх үр дүнг нэг загварт туршиж, нийт алдааны түвшинг хянадаг
- Энэ нь мөн `ANOVAs`-г үл тоомсорлодог хамааралтай хувьсагчдын хоорондын хамаарлыг тооцдог
- Хэрэв үр дүн нь хоорондоо уялдаатай байвал (жишээ нь, C1, C2, C3 бүгд сэтгэл ханамжийн хэмжүүрүүд) `MANOVA` нь илүү хүчтэй бөгөөд тохиромжтой.

**Тест 4: Судалгааны асуулт:** "Хүйс (A1) болон насны бүлэг (A2) нь уян хатан ажиллах (C1), ажил амьдралын тэнцвэрийг сайжруулах (C2), ажил олгогчийн дэмжлэг (C3) зэрэгт нэгэн зэрэг нөлөөлдөг үү?

::: callout
## `MANOVA` vs `t-tests`
[өмнөх семинар 6. R-ийн T-tests](https://irim-mongolia.github.io/irim-r-workshops/t_tests_and_anova.html) дээр бид C1 болон C2 судалгааны хариултуудтай холбоотой янз бүрийн судалгааны асуултуудыг судлахын тулд `t-test`-г ашигласан.

`MANOVA`-ийг өмнөх тестүүдийг орлуулахын тулд бус харин өөр бөгөөд нэмэлт судалгааны асуултанд хариулахын тулд ашигласан: C1, C2, C3-ийн нийт сэтгэл ханамжийн профайлд хүйс, нас хосолсон нөлөөллийн тухай. Өмнөх тестүүд нь өөрсдийн тусгай судалгааны асуултуудад хүчинтэй хэвээр байна.
:::

### Товч статистик

```{r}
survey %>%
  group_by(A1, A2) %>%
  summarise(
    C1_mean = round(mean(C1, na.rm = TRUE), 2),
    C1_sd   = round(sd(C1, na.rm = TRUE), 2),
    C2_mean = round(mean(C2, na.rm = TRUE), 2),
    C2_sd   = round(sd(C2, na.rm = TRUE), 2),
    C3_mean = round(mean(C3, na.rm = TRUE), 2),
    C3_sd   = round(sd(C3, na.rm = TRUE), 2),
    n       = n()
  )
```

- С1 ба С2 хүйсийн ялгаа их, тогтвортой байгааг харуулж байна: бүх насны бүлгүүдэд эмэгтэйчүүд эрэгтэйчүүдээс ~ 1.2 оноогоор өндөр оноо авдаг.
- C3 нь хүйсийн ялгаа бараг байхгүй: дундаж нь бүх эсийн хувьд ижил байна (2.87-3.04 муж)
- Насны бүлэг нь сэтгэл ханамжийн гурван хувьсагчийн аль нэгэнд хамгийн бага нөлөө үзүүлдэг


`MANOVA`-г ажиллуулахын өмнө тус бүрийн тархалтыг төсөөлөх нь зүйтэй
бүлэг хоорондын хамааралтай хувьсагч. Хайрцагны талбайг үнэлэхийг зөвлөж байна
эс хоорондын тархалт, тархалт, боломжит хэтийн үзүүлэлтүүд.

### Хайгуулын талбай
```{r manova-plot, fig.width=10, fig.height=8}

# Reshape to long format for faceted plotting
survey_long <- survey %>% 
  pivot_longer(cols = c(C1, C2, C3),
               names_to  = "variable",
               values_to = "score") %>%
  mutate(variable = recode(variable,
    C1 = "C1: Satisfaction with flexible working",
    C2 = "C2: Work-life balance improvement",
    C3 = "C3: Employer support"
  ))

# Faceted boxplot by age group and gender
ggplot(survey_long, aes(x = A2, y = score, fill = A1)) +
  geom_boxplot(alpha = 0.6, outlier.size = 0.8) +
  stat_summary(fun = mean, geom = "point", shape = 18,
               size = 3, colour = "black",
               position = position_dodge(width = 0.75)) +
  facet_wrap(~ variable, ncol = 1) +
  scale_fill_brewer(palette = "Blues") +
  labs(title = "Satisfaction Scores (C1, C2, C3) by Age Group and Gender",
       x     = "Age Group",
       y     = "Score (1-5)",
       fill  = "Gender") +
  theme_minimal(base_size = 12)
```

### Хамааралтай хувьсагчдын хоорондын хамаарлыг шалгах
Хамааралтай хувьсагчид дунд зэргийн хамааралтай, `MANOVA`-ийн хэрэглээг зөвтгөх хангалттай холбоотой байх боловч олон шугаман хамаарал нь анхаарал татахуйц тийм их хамааралгүй байх ёстой (r < .90).

```{r manova-correlation}
survey %>%
  select(C1, C2, C3) %>%
  cor(use = "complete.obs") %>%
  round(3)
```

- C1 ба C2 нь сул эерэг хамааралтай (r = 0.200), хамааралтай боловч ялгаатай
- C1 ба C3 нь сөрөг хамааралтай (r = -0.071)
- C2 ба C3 нь маш бага хамааралтай (r = 0.022)

Корреляци бага боловч хувьсагчид нь үзэл баримтлалын хувьд хамааралтай байгаа нь `MANOVA`-г ашиглахыг зөвтгөдөг. Гэсэн хэдий ч сул хамаарал нь `MANOVA` нь тусдаа `ANOVAs`-оос хязгаарлагдмал давуу талтай болохыг харуулж байна: хамааралтай хувьсагчид бие биенээсээ ихээхэн хамааралгүй бөгөөд олон хувьсагч хандлага нь гэр бүлийн алдааны түвшинг хянахаас гадна бага зэрэг нэмдэг гэсэн үг юм.

### Олон хувьсагчийн хэвийн байдлыг шалгана уу

Бүх эсийн хэмжээ n = 43-аас дээш, нийт түүвэр n = 1,005-аас их байвал,
Төвийн хязгаарын теорем нь хангалттай хамгаалалтыг өгдөг
олон хувьсагчийн хэвийн байдлыг зөрчих. Албан ёсны шалгалт шаардлагагүй;
Энэ таамаглалыг зөвхөн түүврийн хэмжээгээр хангасан гэж үзнэ.

### Олон хувьсах хэмжигдэхүүнийг шалгах (`Mahalanobis` зай)
Хэдийгээр том түүврийн хэмжээ (n = 1,005) нь бие даасан тохиолдлуудад мэдрэмжийг бууруулдаг боловч том түүвэрт ч гэсэн Pillai's Trace-ийг гажуудуулж болох тул олон хувьсах хэмжигдэхүүнүүдийг шалгасан хэвээр байна. Хязгаарлагдмал Likert хэмжигдэхүүнтэй хамааралтай хувьсагчтай (1-5) ноцтой хэт давчуу үзүүлэлтүүд магадлал багатай боловч батлах нь зүйтэй.

```{r manova-outliers}
survey %>%
  select(C1, C2, C3) %>%
  mahalanobis_distance()

```

### Ковариацын матрицуудын нэгэн төрлийн байдлыг шалгах (`Box's M` тест)

```{r manova-boxm}
# Box's M test - tests equality of covariance matrices across groups
box_m(survey[, c("C1", "C2", "C3")], survey$A1)
box_m(survey[, c("C1", "C2", "C3")], survey$A2)
```
**Тэмдэглэл:** `Box's M` тест нь хэвийн байдлаас гарахад маш мэдрэмтгий байдаг
болон том түүврийн хэмжээ. Чухал үр дүн нь автоматаар гарахгүй
`MANOVA`-г хүчингүй болгох: хэрэв `Box's M` чухал бол `Pillai's` мөрийг ашиглана уу
туршилтын статистикийн хувьд үүнийг зөрчихөд хамгийн баттай байдаг
таамаглал.

### `MANOVA`-г ажиллуул
Бид `R`-ийн үндсэн `manova` функцийг ашиглах болно.

```{r manova-run}
# Omnibus MANOVA
manova_model <- manova(cbind(C1, C2, C3) ~ A1 * A2, data = survey)
summary(manova_model, test = "Pillai")


```

::: callout
## `MANOVA` гаралтыг уншиж байна

Гаралт нь:

- **Df**: нөлөө тус бүрийн эрх чөлөөний зэрэг; үлдэгдэл = (n - эсийн тоо)
- **`Pillai`**: `Pillai's` Trace статистик; 0-ээс 1 хооронд хэлбэлздэг бөгөөд том утга нь илүү хүчтэй олон хүчин зүйлийн нөлөөг илтгэнэ; R²-тай төстэй тайлбарласан (нөлөө тайлбарласан олон хувьсагчийн дисперсийн эзлэх хувь)
- **ойролцоогоор F**: ач холбогдлын тест хийх зорилгоор `Pillai's` Trace-с хөрвүүлсэн ойролцоогоор F-статистик
- **num Df**: эрх чөлөөний тоологч зэрэг; хамааралтай хувьсагчдын тоотой тэнцүү × нөлөө df
- **den Df**: F-тестэнд ашигласан эрх чөлөөний хуваарь
- **Pr(>F)**: нөлөө тус бүрийн p-утга

:::

`MANOVA` үр дүн:

**A1 (Хүйс):** Pillai = 0.357, F(3, 997) = 184.44, p < 0.001

- Маш чухал олон талт нөлөө
- Хүйс нь C1, C2, C3 хосолсон олон хувьсагчийн 35.7%-ийг тайлбарладаг.
- Энэ бол том нөлөө бөгөөд загварт давамгайлсан олдвор юм

**A2 (Насны бүлэг):** Pillai = 0.004, F(6, 1996) = 0.749, p = 0.610

- Ач холбогдолгүй олон талт нөлөө
- Насны бүлэг нь сэтгэл ханамжийн нэгдсэн үр дүнд мэдэгдэхүйц нөлөө үзүүлэхгүй
- Pillai = 0.004 нь нөлөөллийн хэмжээ бага байгааг харуулж байна

**A1:A2 (Харилцан үйлчлэл):** Pillai = 0.004, F(6, 1996) = 0.705, p = .646

- Ач холбогдолгүй харилцан үйлчлэл
- Хүйсийн сэтгэл ханамжийн үр дүнд үзүүлэх нөлөө нь бүх насны бүлгүүдэд тогтмол байдаг
- Энгийн үндсэн үр нөлөөг судлах шаардлагагүй

Зөвхөн хүйс (A1) нь дагаж мөрдөх шаардлагатай. Насны бүлэг болон харилцан үйлчлэлийн аль аль нь ач холбогдолгүй, нөлөөллийн хэмжээ бага байдаг тул дараагийн шинжилгээ нь C1, C2, C3 дээр нэг хувьсах `two-way ANOVAs`-аар ямар хамааралтай хувьсагчид жендэрийн нөлөөлөл үзүүлж байгааг шалгахаар хязгаарлагдана.

`MANOVA`-ийн бүтцийг дуурайхад `Two-way ANOVAs`-г энд ашигладаг.
```{r anovac1}
survey %>% anova_test(C1 ~ A1 * A2)

```

- Хүйс (A1): F(1, 999) = 215.368, p < .001, ges = 0.177; маш чухал, том нөлөө
- С1 дэх хэлбэлзлийн 17.7%-ийг жендэр дангаараа эзэлдэг
- Насны бүлэг ба харилцан үйлчлэл: хоёулаа ач холбогдолгүй, үр нөлөө багатай; нас C1-д ямар ч хамаагүй

```{r anovac2}
survey %>% anova_test(C2 ~ A1 * A2)

```
- Хүйс (A1): F(1, 999) = 328.241, p < .001, ges = 0.247; маш чухал, том нөлөө
- С2-ийн хэлбэлзлийн 24.7%-ийг жендэр эзэлдэг; бүх гурван хамааралтай хувьсагчдад жендэрийн хамгийн хүчтэй нөлөө
- Насны бүлэг ба харилцан үйлчлэл: хоёулаа ач холбогдолгүй; нас нь C2-д ямар ч хамаагүй

```{r}
survey %>% anova_test(C3 ~ A1 * A2)
```

- Хүйс (A1): F(1, 999) = 0.286, p = .593, ges = 0.000; ач холбогдолгүй, үл тоомсорлох нөлөө
- Насны бүлэг: F(2, 999) = 0.230, p = .795, ges = 0.000; ач холбогдолгүй
- Харилцан үйлчлэл: F(2, 999) = 0.859, p = .424, ges = 0.002; ач холбогдолгүй
- Ажил олгогчийн дэмжлэгийн талаарх ойлголтод хүйс, насны бүлэг ямар ч нөлөө үзүүлэхгүй

Бүх үр дүнг нэгтгэх:

"Хүйс (A1) болон насны бүлгийн (A2) сэтгэл ханамжийн гурван үр дүнд нэгэн зэрэг үзүүлэх нөлөөллийг шалгахын тулд ОРОН БАЙГУУЛЛАГЧ0-ыг явуулсан: уян хатан ажлын зохицуулалт (C1), ажил амьдралын тэнцвэрт байдлыг сайжруулах (C2), ажил олгогчийн дэмжлэг (C3) зэрэг сэтгэл ханамж. Шинжилгээ хийхээс өмнө таамаглалыг LACEHO1-ээр дамжуулан олон янзаар үнэлэв. `Box's M` тестүүд нь хүйс (p = 0.769) болон насны бүлэг (p = 0.721) хоорондын ковариацын матрицуудын нэгэн төрлийн байдлыг харуулсан бөгөөд энэ нь хамааралтай хувьсагчдын хоорондын хамаарал бага (C1–C2: r = .200; C1–C3.0r; .022), гэр бүлийн алдааг хянах олон хувьсагчтай хандлагыг зөвтгөхийн зэрэгцээ олон шугаман байдлаас зайлсхийхийн тулд хувьсагчид хангалттай бие даасан байсныг харуулж байна.

Нийт `MANOVA` нь хүйсийн хувьд статистикийн хувьд чухал байсан, `Pillai's` Trace = 0.357, F(3, 997) = 184.44, p <0.001 нь эрэгтэй, эмэгтэй хүмүүсийн сэтгэл ханамжийн нийлбэр дүнгээр мэдэгдэхүйц ялгаатай байгааг харуулж байна. Насны бүлэг (`Pillai's` ул мөр = 0.004, F(6, 1996) = 0.749, p = 0.610), эсвэл хүйс × насны бүлгийн харилцан үйлчлэл )`Pillai's` ул мөр = 0.004, F(6, 1996) = 0.705, статистикийн 6-д хүрсэн бол =6) аль аль нь нөлөөллийн ач холбогдол багатай хэмжээг харуулж байна.

Аль үр дүн нь жендэрийн мэдэгдэхүйц нөлөөлсөнийг тодорхойлохын тулд хамааралтай хувьсагч тус бүрээр нэг хувьсах `two-way ANOVAs`-ийн хяналтыг хийсэн. Үр дүн нь C1 (F(1, 999) = 215.368, p < 0.001, ges = 0.177), болон C2 (F(1, 999) = 328.241, p < 0.001, ges = 0.247) аль алинд нь хүйсийн нөлөөлөл их, өндөр ач холбогдолтой болохыг харуулж байна. (эмэгтэй: дундаж = 3.61-3.70; эрэгтэй: дундаж = 2.16-2.44) ба ажил амьдралын тэнцвэрт байдал сайжирч байна (эмэгтэй: дундаж = 3.75-3.94; эрэгтэй: дундаж = 2.53-2.59) бүх насны бүлгүүдэд.

Үүний эсрэгээр, C3 (ажил олгогчийн дэмжлэг) нь хүйс (F(1, 999) = 0.286, p = 0.593, ges = 0.000), насны бүлэг (F(2, 999) = 0.230, p = 0.795) эсвэл тэдгээрийн харилцан үйлчлэл (F (9) = 9, 9) зэрэгт мэдэгдэхүйц нөлөө үзүүлээгүй. 0.424), ажил олгогчийн дэмжлэгийн талаарх ойлголт бүх хүйс, насны бүлгийн хослолд жигд дунд зэрэг, тогтвортой байгааг харуулж байна (нийт хүрээ: дундаж = 2.87–3.04).

Хүйс нь хоёртын хувьсагч тул C1 эсвэл C2-д хосын дараах харьцуулалт шаардлагагүй болно. Хүйсийн ялгааны чиглэл, хэмжээг дундаж оноо болон нэг хувьсах F-тестээр бүрэн илэрхийлдэг. Эдгээр олдворуудыг нэгтгэн авч үзвэл, жендэр нь уян хатан хөдөлмөр, ажил амьдралын тэнцвэрт байдлын үр өгөөжид сэтгэл ханамжийн хүчтэй бөгөөд тууштай таамаглагч болохыг харуулж байгаа бол ажил олгогчийн дэмжлэгийн талаарх ойлголт энэ түүвэрт жигд дунд зэрэг, хүйс, насны аль алинд нь хамааралгүй харагдаж байна."

---

## Дасгал

:::: challenge
**Сорилт 1:** `One-way ANOVA`

C2 (ажил, амьдралын тэнцвэрт байдлыг сайжруулах) эсэхийг шалгахын тулд нэг талын ANOVA ажиллуулна уу.
орлогын түвшинд ялгаатай (A4). Хэрэв чухал бол дараах тестийг ажиллуул.
F, p, ges болон дараах үр дүнг мэдээлэх.

::: solution
## Шийдэл

```{r challenge1-summarystats}
# Summary statistics
survey %>%
  group_by(A4) %>%
  summarise(
    n    = n(),
    mean = round(mean(C2, na.rm = TRUE), 2),
    sd   = round(sd(C2, na.rm = TRUE), 2)
  )
```

```{r}
# Levene's test for homogeneity of variance
survey %>%
  levene_test(C2 ~ A4)

```

```{r}
# Step 3 — One-way ANOVA
aov_c2_a4 <- survey %>%
  anova_test(C2 ~ A4)
aov_c2_a4
```
```{r}
survey %>% 
  tukey_hsd(C2 ~ A4)

```

ОРОН БАЙГУУЛЛАГЧ0 орлогын түвшин (A4) нь ажил, амьдралын тэнцвэрт байдлыг сайжруулахад (C2) статистикийн хувьд чухал боловч үл тоомсорлодог нөлөөг илрүүлсэн (F(2, 1002) = 3.11, p = 0.045, ges = 0.006). Хэдийгээр чухал ач холбогдолтой omnibus тестийг үл харгалзан Tukey HSD-ийн дараах үеийн харьцуулалт нь орлогын аль ч хос бүлгийн хооронд мэдэгдэхүйц ялгаа илрээгүй (бага ба дунд: p = 0.147; бага ба өндөр: p = 0.057; дунд ба өндөр: p = 0.884), бүх итгэлцлийн интервал нь тэгтэй тэнцүү байна. Ахиу бүх талын ач холбогдол нь үл тоомсорлох нөлөөллийн хэмжээ болон ач холбогдолгүй хос харьцуулалттай хослуулсан нь орлогын түвшин нь энэ түүвэрт ажил, амьдралын тэнцвэрт байдлыг сайжруулахад бодитой нөлөө үзүүлэхгүй байгааг харуулж байна.

:::
::::

:::: challenge
**Сорилт 2 2:** `Two-way ANOVA`

`two-way ANOVA` ажиллуулах: `C1 ~ A3 * A6` (боловсролын түвшний сэтгэл ханамж
болон талбайн төрөл). Эхлээд харилцан үйлчлэлийн график зур. Үндсэн үр нөлөөг тайлбарла
болон харилцан үйлчлэлийн нэр томъёо.

::: solution

```{r challenge2-plot}
# Interaction plot

survey %>%
  group_by(A3, A6) %>%
  summarise(mean_C1 = mean(C1, na.rm = TRUE)) %>%
  ggplot(aes(x = A3, y = mean_C1, colour = A6, group = A6)) +
  geom_line(linewidth = 1) +
  geom_point(size = 3) +
  labs(title    = "Interaction Plot: C1 by Education Level and Area Type",
       x        = "Education Level (A3)",
       y        = "Mean C1 (Satisfaction)",
       colour   = "Area Type (A6)") +
  scale_colour_brewer(palette = "Set1") +
  theme_minimal(base_size = 12)
```


```{r challenge2-summary}
# Summary statistics
survey %>%
  group_by(A3, A6) %>%
  summarise(
    n    = n(),
    mean = round(mean(C1, na.rm = TRUE), 2),
    sd   = round(sd(C1, na.rm = TRUE), 2)
  )
```
```{r challenge2-levenes}

survey %>%
  levene_test(C1 ~ A3 * A6)


```

```{r challenge2-anova}
# run two way ANOVA
aov_c1_a3_a6 <- survey %>%
  anova_test(C1 ~ A3 * A6)

aov_c1_a3_a6
```

Боловсролын түвшин (A3) болон бүсийн төрөл (A6) нь ажлын уян хатан зохицуулалтад (С1) сэтгэл ханамжид хэрхэн нөлөөлж байгааг шалгахын тулд ОРОН БАЙГУУЛЛАГЧ0 явуулсан. Левенийн тест ач холбогдолгүй байсан (p=0.141) нь бүлгүүдийн хоорондын ялгаа тэнцүү байгааг харуулж байна. Боловсролын түвшин, нутаг дэвсгэрийн төрлүүдийн хоорондын харилцан үйлчлэл нь ач холбогдолгүй (F(2, 999) = 1.258, p = 0.285, ges = 0.003) байсан нь сэтгэл ханамжид боловсролын нөлөөлөл нь хөдөө, хотын судалгаанд оролцогчдын хооронд ялгаагүй байгааг харуулж байна.

Боловсролын түвшний гол нөлөөлөл нь мөн ач холбогдолгүй (F(2, 999) = 0.588, p = 0.566, ges = 0.001), газар нутгийн хэлбэрийн гол нөлөө нь ач холбогдолгүй (F(1, 999) = 0.065, p = 0.799, ges = 00) байв. Эдгээр үр дүнг нэгтгэн авч үзвэл боловсролын түвшин, нутаг дэвсгэрийн төрлүүд дангаараа эсвэл хосолсон байдлаар энэ түүврийн ажлын уян хатан зохицуулалтад сэтгэл ханамжид мэдэгдэхүйц нөлөө үзүүлээгүй болохыг харуулж байна.

:::
::::