---
title: "`R`-д `T-Tests`"
teaching: 90
exercises: 0
source: Rmd
---

::: objectives
- Нэг түүвэр, бие даасан дээж, хосолсон `t-tests`-ыг ялгах
- `R`-д бүх гурван `t-test` хувилбарыг ажиллуулж, тэдгээрийн гаралтыг тайлбарла
- `t-test`-ын таамаглалыг шалгана уу: хэвийн байдал ба тэнцүү хэлбэлзэл
- Эффектийн хэмжээг тооцоолох, тайлбарлах: `Cohen's *d*`
- Үр дүнг дахин гаргах боломжтой `R Notebook`-д тодорхой мэдээлнэ үү
:::

::: questions
- Би хэзээ `t-test`-г `ANOVA`-тэй харьцуулах ёстой вэ?
- Миний өгөгдөл эдгээр тестийн таамаглалд нийцэж байгаа эсэхийг хэрхэн шалгах вэ?
:::

---

## Тойм

Энэ болон дараагийн семинарт харьцуулах хамгийн өргөн хэрэглэгддэг хоёр параметрийн тестийг авч үзэх болно
Тасралтгүй хувьсагчийн **дундажууд**:

- **`T-Tests`** нэг эсвэл хоёр бүлгийн дундаж утгыг жишиг утга эсвэл өөр хоорондоо харьцуулна уу.
- **`ANOVA`** (Зөрчлийн шинжилгээ) нь **гурав ба түүнээс дээш бүлэг**-ийн утгыг нэгэн зэрэг харьцуулдаг.

Туршилтын гэр бүл хоёулаа нийтлэг логиктой байдаг: ялгаа байгаа эсэхийг тэд асуудаг
Бүлгүүдийн хоорондох дундаж утга нь санамсаргүй тохиолдлоор бидний бодож байснаас их байгааг бид ажиглаж байна.

---


## Бусад материал

[Зөвлөлт 6 слайдыг үзнэ үү
энд](https://irimmn.sharepoint.com/:p:/s/IRIMRWorkshops/IQBrsx2yHgMEQ6N8dr8R26VKATj-H7BdrWOKM7BIDR_Pifg?e=GSAfHO)

<!--
[Зөвлөгөөний 6-р бичлэгийг эндээс үзнэ үү -
1]()
-->


## Өгөгдлийн багцын тойм

Энэхүү семинар нь **1005 санал асуулгын хариу**-ын үүсгэсэн (бүтээсэн) өгөгдлийн багцыг ашигладаг.
уян хатан ажиллах ба ажил амьдралын тэнцвэрт байдлын талаар. Цэвэрлэсэн `.rds` файл хадгалагдана
бүх хүчин зүйлийн түвшин болон эрэмбэлэгдсэн хүчин зүйлс [өмнөх хичээл 5. R дахь тоон мэдээллийн шинжилгээ](https://irim-mongolia.github.io/irim-r-workshops/quantitative_data_analysis.html).

**Судалгааны схем (энэ семинарт ашигласан хувьсагчид)**

| Section | Variable | Type | Description |
|---------|----------|------|-------------|
| **A (Demographics)** | A1 – Gender | Factor (male, female) | What is your gender? |
| | A2 – Age Group | Ordered Factor (18–34, 35–54, 55+) | What is your age? |
| | A3 – Education | Ordered Factor (primary, secondary, tertiary+) | Highest level of education? |
| | A4 – Income | Ordered Factor (low, middle, high) | Annual income level? |
| | A6 – Area Type | Factor (Rural, Urban) | Urban or rural residence? |
| **C (Satisfaction)** | C1 | Integer (1–5) | Satisfaction with flexible working arrangements |
| | C2 | Integer (1–5) | Extent flex working improves work-life balance |
| | C3 | Integer (1–5) | Employer support for flexible working in practice |
| **D (Commute)** | D1 | Numeric | Commute time to work (minutes) |
| | D2 | Numeric | Commute distance (km) |

---

::: callout
## Likert масштабын өгөгдөл болон категори өгөгдөл

Практикт `C1`, `C2`, `C3` хувьсагч зэрэг 5 оноотой (1-5) `Likert` зүйлийг тасралтгүй гэж үзэх нь дүн шинжилгээ эсвэл судалгааны өгөгдөлд (ялангуяа түүврийн хэмжээ их байх үед) маш түгээмэл байдаг, учир нь энэ нь `t-tests` болон `ANOVA` гэх мэт параметрийн тестүүдийг нээдэг.

Гол таамаглал нь цэгүүдийн хоорондох зай нь утга учиртай бөгөөд ойролцоогоор тэнцүү байна: 2 нь 1-ээс "нэг нэгжээр илүү", 3 нь 2-оос "нэг нэгжээр илүү" гэх мэт. Энэ тэнцүү интервалын шинж чанар нь утга учиртай дундаж (жишээ нь, "дундаж сэтгэл ханамж 3.09"), стандарт хазайлт болон бүлгүүдийн хоорондын ялгааг тооцоолох боломжийг олгодог.

`E1` зэрэг категори хувьсагчдад дараах шошгоуудыг ашигладаг: Маш их сэтгэл хангалуун бус, Сэтгэл хангалуун бус, Төвийг сахисан, Сэтгэл хангалуун, Маш их сэтгэл хангалуун. Эдгээрийг захиалсан; Бид Сэтгэл ханамжтай > Төвийг сахисан гэдгийг мэддэг боловч Төвийг сахисан болон Сэтгэл ханамжтай хоёрын хоорондох ялгаа нь Сэтгэл ханамжгүй болон Төвийг сахисан хоёрын хоорондох зөрүүтэй ижил хэмжээтэй байна гэсэн баталгаа байхгүй.

Ангилал хоорондын зай тодорхойгүй тул та дундаж утгыг авч чадахгүй. "Үнэхээр сэтгэл хангалуун бус-Маш их сэтгэл ханамжтай" хэмжүүрээр дундаж сэтгэл ханамж 3.2 байсан" гэж хэлэх нь дугаарласан хуваарьтай адил утгагүй юм. Тиймээс `E1`-ийг эрэмбэлэгдсэн хүчин зүйл гэж ангилж, дараалсан эсвэл категориал өгөгдөлд (Хи-квадрат, дарааллын регресс гэх мэт) тохирсон тестээр шинжилдэг.

:::

## Тохируулах

`intro_r` `RStudio` төслөө нээж, шинэ `R Notebook`-г эхлүүлээрэй
(`File → New File → R Notebook`). Үүнийг `t_tests_anova.Rmd` болгон хадгална уу
таны `scripts` фолдер. Таны `global environment` хоосон байгаа эсэхийг шалгаарай! Та мөн `broom` дүрс дээр товшиж өөрийн дэлхийн орчинд `sweep’`-г сонгож болно.

Та шинэ `R Notebook`-г нээхэд зарим тайлбар текст гарч ирнэ. Үүнийг устгаж болох тул та өөрийн текст болон кодыг оруулах боломжтой.

### Багц болон өгөгдлийг ачаалах

Багцуудыг (шаардлагатай бол) татаж аваад номын санг ачаална уу. Бид `rstatix` болон `effectsize` багцуудыг анх удаа ашиглаж байгаа тул тэдгээрийг суулгах шаардлагатай болно.

```{r setup, message=FALSE}
for (pkg in c("tidyverse", "here", "rstatix", "effectsize")) {
  if (!requireNamespace(pkg, quietly = TRUE)) install.packages(pkg)
}

library(tidyverse)
library(here)
library(effectsize) # for repeated_measures_d
library(rstatix) # tidy statistical tests
```

[Өмнөх семинар] (https://irim-mongolia.github.io/irim-r-workshops/quantitative_data_analysis.html)-д боловсруулсан цэвэршүүлсэн судалгааны өгөгдлийг уншина уу.

Шаардлагатай бол эхлээд өгөгдлийг татаж аваарай.

```{r dl-data, eval=FALSE}

download.file("https://raw.githubusercontent.com/IRIM-Mongolia/irim-r-workshops/main/episodes/data/cleaned/generated_survey_data_clean.rds", here("data/cleaned/generated_survey_data_clean.rds"), mode = "wb")

```

```{r load-data}
survey <- readRDS(here("data", "cleaned", "generated_survey_data_clean.rds"))
survey
```

---

## Тестийг зөв сонгох

Туршилт хийхээсээ өмнө та гурван асуултанд хариулах хэрэгтэй.

1. **Би хэдэн бүлгийг харьцуулж байна вэ?**
   - Нэг бүлэг болон тогтмол утга → `one-sample t-test`
   - Хоёр бүлэг → `independent-samples` эсвэл `paired t-test`
   - Гурав ба түүнээс дээш бүлэг → `ANOVA`

2. **Ажиглалт хосолсон уу?**
   - Хосолсон (нэг хариулагчийг хоёр удаа хэмжсэн эсвэл хос хосолсон) → `paired t-test`
   - Бие даасан (бүлэг тус бүрт өөр өөр хариулагч) → `independent t-test` эсвэл `ANOVA`

3. **Таамаглал биелсэн үү?** (хэвийн байдал, тэнцүү хэлбэлзэл)
   - Үгүй бол `Wilcoxon` эсвэл `Mann-Whitney U-Test` зэрэг параметрийн бус хувилбаруудыг авч үзье.

| Research question | Test |
|---|---|
| Is mean satisfaction (C1) different from the scale midpoint of 3? | `One-sample t-test` |
| Do men and women score differently on C1? | `Independent-samples t-test` |
| Does satisfaction (C1) differ from work-life balance improvement (C2) within the same respondent? | `Paired t-test` |
| Does commute time (D1) differ across three age groups? | `One-way ANOVA` |
| Does satisfaction (C1) depend on both gender and income? | `Two-way ANOVA` |

---

## `T-Tests`

### `one-sample t-test`

**`one-sample t-test`** нь нэг тасралтгүйгийн дундаж утгыг шалгадаг
хувьсагч нь заасан лавлагааны утгаас (`mu` эсвэл `µ₀`) ихээхэн ялгаатай байна.

**Судалгааны асуулт:** Уян хатан ажиллах сэтгэл ханамжийн дундаж оноо юм
зохицуулалт (C1) нь масштабын дунд цэг 3-аас мэдэгдэхүйц ялгаатай байна уу?

Хуваарийн дундаж цэг 3 нь төвийг сахисан хариултыг илэрхийлнэ ("хоёр нь ч сэтгэл хангалуун бус
эсвэл сэтгэл ханамжгүй"). Хэрэв дундаж нь 3-аас их юм уу доогуур байвал
түүврийн дагуу чиглэлийн тогтвортой байдлыг харуулж байна.

#### Таамаглал

- Ажиглалт нь бие даасан (мөр тус бүр нэг хариулагч байна).
- Хувьсагч нь тасралтгүй (интервал эсвэл харьцааны хуваарь).
- Хувьсагч нь ойролцоогоор хэвийн тархалттай *эсвэл* түүвэр том (Төв хязгаарын теоремоор n > 30). n = 1005 бол үүнийг хангана.

#### Хайгуулын талбай

Өгөгдлийг шалгахын тулд тест хийхээсээ өмнө өгөгдлөө үргэлж төсөөлж байгаарай.

```{r onesamp-plot, fig.width=6, fig.height=4}
survey %>%
  ggplot(aes(x = C1)) +
  geom_histogram(binwidth = 1, fill = "steelblue", colour = "white") +
  geom_vline(xintercept = 3, linetype = "dashed", colour = "red",
             linewidth = 0.8) +
  annotate("text", x = 3.15, y = 310, label = "µ₀ = 3", colour = "red",
           hjust = 0, size = 4) +
  labs(title = "Distribution of C1 (Satisfaction with Flexible Working)",
       x = "C1 Score (1 = least, 5 = most satisfied)",
       y = "Count") +
  theme_minimal(base_size = 12)
```

Тархалт нь ойролцоогоор 3 орчим тэгш хэмтэй харагдах боловч дундаж нь өөр байж болно
бага зэрэг. Үүнийг албан ёсоор туршиж үзье.

#### `t-test`-г ажиллуулж байна

Бид `tidyverse`-тэй сайн ажилладаг `rstatix` багцын `t_test` функцийг ашиглах болно.

`~ 1` нь "бүлэглэх хувьсагч байхгүй" гэсэн үг. Бид `C1`-ийг бүлгүүдээр харьцуулахын оронд тогтмол утгаараа (`mu` = 3) туршиж байна.

```{r onesamp-ttest}
survey %>% 
  t_test(C1 ~ 1, mu = 3, detailed = TRUE)
```

::: callout
## `t-test` гаралтыг уншиж байна

Гаралт нь:

- **тооцоо**: өгөгдлийн ажиглагдсан түүврийн дундаж, энэ нь `mu`-ын эсрэг туршиж буй утга юм.
- **статистик**: t-статистик. Илүү их үнэмлэхүй утга нь H₀-ийн эсрэг илүү хүчтэй нотолгоог харуулж байна.
- **df**: t-ийн эгзэгтэй утгыг тодорхойлоход хэрэглэгддэг эрх чөлөөний зэрэг (нэг дээжийн тестийн хувьд n − 1).
- **p**: Хэрэв H₀ (µ = 3) үнэн байсан бол t-статистикийг хамгийн туйл буюу түүнээс дээш ажиглах p-утга/магадлал.
- **conf.low / conf.high**: 95% итгэлийн интервалын доод ба дээд хязгаар; Жинхэнэ популяцийн дундажийн боломжит хязгаар. Хэрэв энэ интервал `mu` = x-г оруулаагүй бол үр дүн нь p<0.05 үед чухал юм.
- **`mu`**: шалгаж буй жишиг утга.
- **альтернатив**: туршилтын чиглэл; "хоёр талт" гэдэг нь та `mu`-аас дээш эсвэл доороос ялгаатай эсэхийг шалгаж байна гэсэн үг.

:::

Үр дүн нь **t(1004) = 2.08, p = 0.0375**. p<0.05 бол бид тэг таамаглалыг үгүйсгэж, дундаж C1 оноо нь 3-аас эрс ялгаатай гэж дүгнэж байна. 95% итгэлийн интервал [3.005, 3.18] нь 3-аас бүрэн дээгүүр байрлаж байгаа нь бага үзүүлэлтийг баталж байна.
гэхдээ статистикийн хувьд найдвартай эерэг lean.

#### Эффектийн хэмжээ: `Cohen's *d*`

Бид t-тестийн нөлөөллийн хэмжээг тооцоолохын тулд `rstatix` багцын `cohens_d` функцийг ашиглана. `Cohen's d`-ийг дундаж ба дундажаас `mu`-ын зөрүүг тооцоолсон стандарт хазайлтад хуваасан байдлаар тооцно.

`Cohen's *d*` нь зөвхөн статистикийн ач холбогдолтой эсэхээс гадна практикийн хувьд ялгаа хэр их байгааг хэмждэг. Энэ нь хоёр бүлгийн дундаж утгыг тусгаарлах стандарт хазайлтын тоогоор илэрхийлэгдэнэ.

| Cohen's *d* | Interpretation |
|-------------|----------------|
| < 0.2 | Negligible / very small |
| 0.2 | Small |
| 0.5 | Medium |
| 0.8 | Large |

```{r onesamp-cohend}
survey %>%
  cohens_d(C1 ~ 1, mu = 3)
```

`Cohen's *d*` < 0.1 нь **өчүүхэн** нөлөөг харуулж байна. Статистикийн ач холбогдол
Энэ бол практикт биш харин зарим талаараа том хэмжээний түүврийн үр дагавар юм
чухал хазайлт. Үргэлж нөлөөллийн хэмжээг p-утгийн хажууд мэдээл.

Жишээ өгүүлбэр:

"Судалгаанд оролцогчид ажлын уян хатан зохион байгуулалтдаа төвийг сахисан сэтгэл ханамжаас бага зэрэг өндөр байна (дундаж оноо 5-аас 3.09). Энэ эерэг үзүүлэлт нь статистикийн хувьд найдвартай бөгөөд тохиолдлын үр дүн байх магадлал багатай (t(1004) = 2.08, p = 0.0375). Бид хүн амын дунд 95% -аас 35% хүртэл итгэлтэй байж болно. 3.18. Энэ нь сэтгэл ханамж нь дунд цэгээс бага ч болов дээгүүр байна гэсэн үг.

Гэсэн хэдий ч энэ ялгааны практик ач холбогдол нь маш бага (`Cohen's *d*` = 0.07) бөгөөд энэ нь үр дүн нь статистикийн хувьд илрэх боломжтой боловч төвийг сахисан байдлаас хазайлт нь практикт утга учиртай байхаар хэтэрхий бага байна гэсэн үг юм."


---

### `independent-samples t-test`

**`independent-samples t-test`** (`unpaired t-test`) нь дундаж утгыг харьцуулдаг
**бие даасан хоёр бүлэг**-ийн тасралтгүй хувьсагч. `C1` гэсэн асуултад эрэгтэй, эмэгтэй хүмүүсийн мэдээлсэн сэтгэл ханамжийн хооронд ялгаа байгаа эсэхийг судалж үзье.

**Судалгааны асуулт:** Судалгаанд оролцсон эрэгтэй, эмэгтэй хүмүүс өөр өөр байдаг уу?
уян хатан ажлын зохион байгуулалтанд сэтгэл ханамж (C1)?

#### Таамаглал

- Хоёр бүлэг бие даасан (харилцагч зөвхөн нэг бүлэгт харагдана).
- Тасралтгүй хувьсагч нь бүлэг тус бүрд ойролцоогоор хэвийн тархалттай, *эсвэл* бүлэг тус бүр n > 30 байна (энд хоёр бүлэг том байна).
- Тэнцүү зөрүү (ижил төрлийн байдал): бид үүнийг `Levene's` тестээр шалгана.

#### Тэнцүү зөрүүг шалгана уу

`Levene's` тест нь хоёр буюу түүнээс дээш бүлгийн өгөгдөлд ижил төстэй тархалт (зөрчил) байгаа эсэхийг шалгадаг бөгөөд энэ нь `t-tests` болон `ANOVA`-д шаардлагатай таамаглал юм. Хэрэв тест ач холбогдолгүй бол (`p > 0.05`) зөрүү нь стандарт тестийг үргэлжлүүлэхэд хангалттай төстэй байна. Хэрэв тест чухал бол (`p ≤ 0.05`) бүлгүүд тэгш бус тархалттай байгаа тул та ижил зөрүү шаарддаггүй `Welch's t-test` эсвэл `Welch's ANOVA` руу шилжих хэрэгтэй.

```{r levene-A1-C1}
survey %>%
  levene_test(C1 ~ A1)
```

Левенийн тест нь `F` болон `p` утгыг үүсгэдэг. Хэрэв `p > 0.05` бол бид таамаглалыг хадгална
тэнцүү хэлбэлзэлтэй байх ба Оюутны сонгодог t тестийг ашиглана. Хэрэв `p ≤ 0.05` бол хэлбэлзэнэ
тэгш бус бөгөөд бид **Welch's t-test** (`var.equal = FALSE`) ашигладаг.
тэнцүү хэлбэлзэл гэж бүү бод. Анхаарна уу, `base R`-д `t.test`, `rstatix`-д `t_test` өгөгдмөл `Welch's t-test` байна. Туршилтыг явуулахдаа `var.equal = TRUE`-г оруулснаар бид `Student's t-test`-г ашиглах боломжтой.

#### Хайгуулын талбай

Бид эрэгтэй, эмэгтэй хүмүүсийн үнэ цэнийн хуваарилалтыг зурахын тулд хайрцагны графикийг ашиглана.

Хайрцагны график нь таван хураангуй статистикаар тасралтгүй хувьсагчийн тархалтыг харуулдаг. Хайрцаг нь квартиль хоорондын мужийг (IQR) (өгөгдлийн дундах 50%) хамардаг бөгөөд дотор нь медианыг тэмдэглэсэн шугамтай. Сахал нь хайрцгийн ирмэгээс IQR-ээс 1.5 дахин бага, хамгийн том утгууд хүртэл үргэлжилдэг бөгөөд сахлаас гадна байгаа цэгүүдийг тус тусад нь гадуурх байдлаар зурна. Та мөн дундаж утгыг график дээр зурж болно.

```{r indsamp-plot, fig.width=6, fig.height=5}
survey %>%
  ggplot(aes(x = A1, y = C1, fill = A1)) +
  geom_boxplot(alpha = 0.7, outlier.shape = NA) +
  geom_jitter(width = 0.15, size = 0.7, alpha = 0.3, colour = "grey30") +
  stat_summary(fun = mean, geom = "point", shape = 18,
               size = 4, colour = "black") +
  labs(title = "C1 Satisfaction by Gender",
       x = "Gender (A1)", y = "C1 Score") +
  scale_fill_manual(values = c("steelblue", "coral")) +
  theme_minimal(base_size = 12) +
  theme(legend.position = "none")
```

Алмаз нь бүлгүүдийн дундаж утгыг харуулдаг. Хайрцагны зураглалаас хоёр хүйсийн ялгаа тод харагдаж байна.

#### Туршилтыг явуулж байна

Тестийг ажиллуулж байгаа нь `one-sample t-test`-тэй төстэй, гэхдээ бид `A1` бүлэглэх хувьсагчийг оруулснаас бусад тохиолдолд. Гаралт нь мөн ижил төстэй боловч зарим шинэ тооцооны багануудыг нэмсэн:

- **тооцоо**: хоёр бүлгийн хоорондох дундаж зөрүү (G1 - G1); энэ нь хоёр бүлгийн ажиглагдсан түүврийн дундаж хоорондын түүхий зөрүү юм.
- **тооцоо1**: эхний бүлгийн ажигласан түүврийн дундаж.
- **тооцоо2**: хоёрдугаар бүлгийн ажигласан түүврийн дундаж.

```{r indsamp-ttest}
survey %>% 
  t_test(C1 ~ A1, var.equal = TRUE, detailed = TRUE) # when var.equal = FALSE, Welch's t-test is used
```

Үр дүн нь **t(1003) = 14.77, p <0.001**. Судалгаанд хамрагдсан эмэгтэйчүүд оноо авдаг
С1 дээр (дундаж = 3.60) эрэгтэй судалгаанд оролцогчдоос (дундаж = 2.39) хамаагүй өндөр байна.

#### Эффектийн хэмжээ

```{r indsamp-cohend}
survey %>%
  cohens_d(C1 ~ A1)
```

`Cohen's *d*` = 0.94 нь **том нөлөө**: хүйсийн ялгаа
сэтгэл ханамж нь бараг нэг бүтэн стандарт хазайлтыг илэрхийлдэг. Энэ бол
зөвхөн статистикийн хувьд ач холбогдолтой биш, бодитой ач холбогдолтой.

::: callout
## Бие даасан t-тестийг тайлагнах хяналтын хуудас

1. **Судалгааны асуулт** ба бүлэглэх хувьсагч
2. **Бүлгийн хэрэгсэл ба SDs**
3. **Левенегийн шинжилгээний хариу** (мөн Welch эсвэл Student ашигласан эсэх)
4. **Туршилтын статистик ба эрх чөлөөний зэрэг**: *t*(df) = X.XX
5. **p-утга** (яг, эсвэл < .001)
6. **95% итгэлийн интервал** зөрүү дээр
7. **Коэний *d*** тайлбартай

:::


#### Товч статистик

Харамсалтай нь `rstatix`-ийн `t_test()` нь стандарт хазайлтыг гаралтдаа оруулаагүй тул бид хураангуй статистикийг тусад нь ажиллуулах болно.

```{r}
# summary statistics including SD
survey %>%
  group_by(A1) %>%
  summarise(
    n = n(),
    mean = round(mean(C1, na.rm = TRUE), 3),
    sd = round(sd(C1, na.rm = TRUE), 3)
  )
```


**Жишээ өгүүлбэр:**
"Судалгаанд хамрагдсан эмэгтэй хүмүүс уян хатан байдалдаа сэтгэл хангалуун байгаагаа илэрхийлсэн
эрэгтэй судалгаанд оролцогчидтой харьцуулахад ажлын зохион байгуулалт (дундаж = 3.60, sd = 1.28)
(дундаж = 2.39, sd = 1.28), 5 онооны системээр 1.21 онооны зөрүү. Энэ зөрүү нь статистикийн хувьд өндөр ач холбогдолтой (t(1003) = 14.77, p < 0.001, 95% CI [1.05, 1.37]) бөгөөд томоохон практик үр нөлөөг илэрхийлдэг (`Cohen's d` = 0.94). `Levene's test` хоёр бүлэг ижил зөрүүтэй (p = 0.969) гэдгийг баталсан тул `Student's t-test`-г ашигласан."


---

### Хосолсон t-тест

**хосолсон t-тест** (мөн хамааралтай дээж эсвэл давтагдсан хэмжүүр гэж нэрлэдэг)
t-тест) нь **холбоотой хоёр хэмжилтийн** утгыг харьцуулдаг: аль нэг нь ижил
цаг хугацааны хоёр цэг дээрх хувьсагч эсвэл нэг оролцогчид хэмжигдэх хоёр хувьсагч.

**Судалгааны асуулт:** Судалгаанд хамрагдагсад С1 оноо авсан уу (уян хатан
ажлын зохион байгуулалт) C2-ээс ялгаатай (уян хатан ажиллах чадвар сайжирна
ажил амьдралын тэнцвэр)?

С1 ба С2 хоёулаа ижилхэн 1-ээс 5 хүртэлх масштабаар ижилхэн санал асуулгад оролцдог.
Хосолсон тест нь эдгээр хэмжилтийн хоорондын хамаарлыг зөв тооцдог
хүн бүрийн дотор.

#### Бие даасан t-тест яагаад болохгүй гэж?

Энд бие даасан t-тест ашиглах нь хоёулаа оноо авсан гэдгийг үл тоомсорлох болно
ижил хүн. Хослох нь хүмүүсийн хоорондын ялгааг арилгаж, илүү ихийг өгдөг
хүний ​​дотоод ялгааг тодорхойлох нарийн бөгөөд хүчирхэг тест.

#### Таамаглал

- Ажиглалтыг хосолсон: мөр бүр нь C1 ба C2 хоёуланд нь нэг утгыг өгдөг (ижил хариулагч хоёр асуултанд хариулсан).
- Хосолсон утгуудын хоорондын ялгаа (C2 − C1) нь ойролцоогоор хэвийн тархалттай, эсвэл түүвэр нь төвлөрсөн хязгаарын теоремыг хэрэгжүүлэхэд хангалттай том байна (энд n = 1,005).
- Хосууд бие биенээсээ хараат бус байдаг: нэг хариулагчийн хариулт нөгөөгийн хариултад нөлөөлдөггүй.

#### Хайгуулын талбай

Бид C1 болон C2-ийн хариултуудын утгын хуваарилалтыг зурахдаа хийлийн график ашиглана. Энд хийлийн графикийг ашиглаж байна, учир нь C1 ба C2 нь 1-5 масштабтай салангид хувьсагчууд бөгөөд зөвхөн хайрцагны график нь төөрөгдүүлэх болно гэсэн үг юм: зөвхөн таван боломжит утгын хувьд хайрцаг болон сахал нь тархалт нь огт өөр байсан ч хоёр хувьсагчийн хооронд ижил харагдаж болно.

Хийл нь хариултуудын бөөгнөрөл хаана байгааг харуулах (илүү өргөн = илүү олон оролцогчид) хуваарилалтын хэлбэрийг нэмдэг тул хариултууд хэт туйлширсан уу, эсвэл дунд цэгт төвлөрч байгаа эсэхийг шууд харах боломжтой. Танил медиан болон IQR-ийн хураангуйг хадгалахын тулд хайрцагны зураглалыг дээд талд нь байрлуулсан бөгөөд алмааз нь дундаж утгыг тэмдэглэж, нэг график дээр гурван давхар мэдээллийг өгөх болно.

```{r paired-plot, fig.width=7, fig.height=5}
survey %>%
  select(C1, C2) %>%
  pivot_longer(everything(), names_to = "Scale", values_to = "Score") %>%
  ggplot(aes(x = Scale, y = Score, fill = Scale)) +
  geom_violin(alpha = 0.5, trim = FALSE) +
  geom_boxplot(width = 0.15, outlier.shape = NA, colour = "black") +
  stat_summary(fun = mean, geom = "point", shape = 18,
               size = 4, colour = "black") +
  labs(title = "C1 vs C2: Paired Satisfaction Scores",
       x = NULL, y = "Score (1–5)") +
  scale_fill_manual(values = c("steelblue", "coral")) +
  theme_minimal(base_size = 12) +
  theme(legend.position = "none")
```

#### Туршилтыг явуулж байна

`rstatix`-г ашиглан `paired t-test`-г ажиллуулахын тулд эхлээд нэг хариулагчийн хоёр тасралтгүй хувьсагчийг харьцуулахын тулд өгөгдлийг дахин хэлбэржүүлэх шаардлагатай.

`paired = TRUE` аргументыг оруулснаар `paired t-test` ажиллаж байгаа эсэхийг баталгаажуулна.

```{r}
survey %>%
  select(C1, C2) %>%
  mutate(id = row_number()) %>%
  pivot_longer(c(C1, C2), names_to = "scale", values_to = "score") %>%
  t_test(score ~ scale, paired = TRUE, detailed = TRUE)
```

Эсвэл бид үндсэн `R` `stats` багцаас `t.test` функцийг ашиглаж болно (нэмэлт номын сан ачаалах эсвэл өгөгдлийг өөрчлөх шаардлагагүй).


```{r paired-ttest}
t.test(survey$C1, survey$C2, paired = TRUE)
```

#### Товч статистик

```{r paired-summary}
survey %>%
  summarise(
    mean_C1 = round(mean(C1, na.rm = TRUE), 3),
    mean_C2 = round(mean(C2, na.rm = TRUE), 3),
    mean_diff = round(mean(C2 - C1, na.rm = TRUE), 3),
    sd_diff = round(sd(C2 - C1, na.rm = TRUE), 3)
  )
```

Үр дүн нь **t(1004) = −3.90, p <0.001**. Судалгаанд оролцогчид С2 (дундаж = 3.30) үнэлгээг дунджаар C1 (дунд = 3.09) -аас мэдэгдэхүйц өндөр, дундаж зөрүү -0.21 оноотой байна. Статистикийн хувьд ач холбогдолтой боловч энэ нь бага нөлөө юм.

#### Эффектийн хэмжээ

```{r}
survey %>%
  pivot_longer(c(C1, C2), names_to = "scale", values_to = "score") %>%
  cohens_d(score ~ scale, paired = TRUE)
```

Хосолсон өгөгдлийн хувьд бид `efectsize` багцаас `repeated_measures_d()` функцийг ашиглаж болно. Энэ нь хэмжилт хоорондын хамаарлыг тооцдог стандартчиллын олон аргыг (rm, av, z) санал болгодог бол `paired = TRUE`-тай `cohens_d` функц нь зөвхөн нэг сонголттой байдаг (стандартчлагчийн ялгааны стандарт хазайлт нь `effectsize` багц дахь d(rm)-д хамгийн ойр, гэхдээ ижил биш).

- d (rm) — хосолсон онооны хамаарлыг тохируулдаг бөгөөд энэ нь ихэвчлэн стандарт `Cohen's d`-аас бага зэрэг том нөлөөллийн хэмжээг үүсгэдэг, учир нь энэ нь хосолсон хэмжилт нь бие даасан биш гэдгийг харгалзан үздэг.
- d (av) — нэгдсэн SD-ээс илүү хоёр стандарт хазайлтын дундажийг ашигладаг бөгөөд энэ нь хоёр хувьсагч өөр өөр тархалттай үед илүү тохиромжтой.
- d (z) - гадаад жишиг үзүүлэлттэй харьцуулах үед ашиг тустай хүн амын SD-ийг ашиглан стандартчилдаг

```{r paired-cohend}
repeated_measures_d(Pair(C1, C2) ~ 1, data = survey, method = "rm")
```

`*d[rm]*` = -0.16 эсвэл *cohens d* = -0.129 нь ач холбогдол багатай нөлөө юм. Статистикийн ач холбогдол
Энэ бол практикт биш харин зарим талаараа том хэмжээний түүврийн үр дагавар юм
чухал хазайлт.

---

Жишээ өгүүлбэр:

Дунджаар судалгаанд оролцогчид С2 оноог С1-ээс арай өндөр (дундаж C2 = 3.30, дундаж С1 = 3.09) оноо авсан нь 0.21 онооны зөрүү юм. Энэ ялгаа нь статистикийн хувьд ач холбогдолтой (t(1004) = −3.90, p < 0.001, 95% CI [−0.31, −0.10]) бөгөөд энэ нь судалгаанд оролцогчид уян хатан ажиллах нь тэдний ажил амьдралын тэнцвэрийг одоогийнхоос сэтгэл ханамжтай байгаагаас арай илүү түвшинд сайжруулдаг гэж байнга ойлгодог болохыг харуулж байна.

Гэсэн хэдий ч, энэ ялгааны практик ач холбогдол бага (`d[rm]`= -0.16), мөн хүмүүсийн хоорондын ялгааны стандарт хазайлт өргөн (sd = 1.70) байсан нь хоёр асуултанд хувь хүмүүс хэрхэн хариулсан нь ихээхэн ялгаатай байгааг харуулж байна. Судалгаа нь хүн амын төвшинд найдвартай хэдий ч хоёр онооны зөрүү нь өдөр тутмын амьдралд мэдэгдэхүйц эсвэл утга учиртай байх магадлал багатай юм.


## Дасгал

:::: challenge
## Дасгал 1

C3 (уян хатан ажиллахад ажил олгогчийн дэмжлэг) дундаж нь байгаа эсэхийг шалгана уу
3-аас мэдэгдэхүйц ялгаатай (төвийг сахисан цэг). Дундаж оноо, t-статистик, p-утга, 95% CI, `Cohen's *d*` зэргийг мэдээлнэ үү. Та юу гэж дүгнэж байна вэ?

::: solution

## Шийдэл

```{r excercise1-plot, fig.width=6, fig.height=4}
survey %>%
  ggplot(aes(x = C3)) +
  geom_histogram(binwidth = 1, fill = "steelblue", colour = "white") +
  geom_vline(xintercept = 3, linetype = "dashed", colour = "red",
             linewidth = 0.8) +
  annotate("text", x = 3.15, y = 310, label = "µ₀ = 3", colour = "red",
           hjust = 0, size = 4) +
  labs(title = "Distribution of C3 (Satisfaction with Employer's Support \n for Flexible Working)",
       x = "C3 Score (1 = least, 5 = most satisfied)",
       y = "Count") +
  theme_minimal(base_size = 12)
```


```{r exercise1-ttest}
survey %>% 
  t_test(C3 ~ 1, mu = 3, detailed = TRUE)
```

```{r exercise1-cohend}
survey %>%
  cohens_d(C3 ~ 1, mu=3)
```

Дунджаар судалгаанд оролцогчид ажил олгогчийн зүгээс ажлын уян хатан зохицуулалтыг дэмжиж байгаад төвийг сахисан сэтгэл ханамжтай байна (дундаж оноо 5-аас 2.97, t(1004) = -0.713, p = 0.476). Хүн амын дундах бодит дундаж нь 2.88-аас 3.06 хооронд хэлбэлзэж байгаа нь сэтгэл ханамжийн дундаж цэг дээр тогтмол байна гэсэн үг юм. Үүнийг `Cohen's *d*` (-0.022)-ын мэдээлсэн өчүүхэн нөлөөлөл мөн дэмжиж байна.

:::
::::


:::: challenge
## Дасгал 2

Судалгаанд оролцогч эрэгтэй, эмэгтэй хүмүүсийн (A1) хооронд ажилдаа явах хугацааг минутаар (D1) харьцуул.
Levene-ийн тестийг шалгаж, тохирох t-тестийг ажиллуулж, `Cohen's *d*`-ыг тооцоол.
Энэ ялгаа нь практик ач холбогдолтой юу?

::: solution
## Шийдэл

```{r exercise2-levene}
survey %>%
  levene_test(D1 ~ A1)
```

p < 0.05 хувьд хэлбэлзэл нь тэнцүү биш тул `Welch's t-test`-г ашиглах хэрэгтэй.

```{r exercise2-indsamp-ttest}
survey %>% 
  t_test(D1 ~ A1, var.equal = FALSE, detailed = TRUE) # when var.equal = FALSE, Welch's t-test is used
```

```{r exercise2-cohend}
survey %>%
  cohens_d(D1 ~ A1)
```

```{r}
# summary statistics including SD
survey %>%
  group_by(A1) %>%
  summarise(
    n = n(),
    mean = round(mean(D1, na.rm = TRUE), 3),
    sd = round(sd(D1, na.rm = TRUE), 3)
  )
```

"Судалгаанд хамрагдсан эмэгтэй ажилдаа явах цагийг эрэгтэйчүүдтэй харьцуулахад (дундаж = 72.6 минут, sd = 26.46) бага зэрэг өндөр байна (дундаж = 69.22, sd = 28.45) 3.53 минутын зөрүү. Энэ ялгаа нь статистикийн хувьд чухал боловч (t(867, p CI) = 29.0%). [0.10, 6.96]), ач холбогдол багатай практик үр нөлөөг илэрхийлдэг (`Cohen's d` = 0.13) `Levene's test` нь хоёр бүлэг ижил зөрүүтэй байгааг баталсан (p = 0.969), тиймээс `Student's t-test`-ыг ашигласан."
:::
::::